ACORDAO-COMPLETO-2457399

ACÓRDÃO 18085/2021 ATA 37/2021 - SEGUNDA CÂMARA

VISTOS, relatados e discutidos estes autos de tomada de contas especial instaurada pela Caixa Econômica Federal, em desfavor do Sr. Edilberto Ferreira Beto Mendes (CPF XXX.117.528-XX) , do Sr. João Carlos Luz Ravacci Menck (CPF XXX.890.888-XX) , do Sr. Johannes Cornellis Van Melis (CPF XXX.002.258-XX) , do Sr. Márcio Faber (CPF XXX.104.238-XX) e do Sr. Antônio Hiromiti Nakagawa (CPF XXX.926.238-XX) , ex-Prefeitos do município de Paranapanema/SP, em razão da inexecução do objeto do Contrato de Repasse 139.624-66/2002, que teve por objeto a construção de quadra poliesportiva coberta com arquibancada.
ACORDAM os Ministros do Tribunal de Contas da União, reunidos em sessão da Segunda Câmara, ante as razões expostas pelo Relator, em:
9.1. afastar a responsabilidade de Johannes Cornellis Van Melis, de Márcio Faber e de Antônio Hiromiti Nakagawa;
9.2. acatar parcialmente as alegações de defesa de Edilberto Ferreira Beto Mendes;
9.3. considerar revel João Carlos Luz Ravacci Menck, para todos os efeitos, dando-se prosseguimento a este processo relativo aos recursos do Contrato de Repasse 134.646-17/2001, nos termos dispostos no art. 12, § 3º, da Lei 8.443/1992 c/c o art. 202, § 8º, do RI/TCU;
9.4. julgar irregulares, nos termos dos arts. 1º, inciso I, 16, inciso III, alínea "c", da Lei 8.443/1992, c/c os arts. 19 e 23, inciso III, da mesma Lei, e com arts. 1º, inciso I, 209, inciso III, 210 e 214, inciso III, do Regimento Interno/TCU, as contas de João Carlos Luz Ravacci Menck (CPF XXX.890.888-XX) , ex-prefeito do município de Paranapanema/SP (gestão 2005-2008) , condenando-o ao pagamento das importâncias a seguir especificadas, atualizadas monetariamente e acrescidas dos juros de mora, calculados a partir da data discriminada até a data da efetiva quitação do débito, fixando-lhe o prazo de 15 (quinze) dias, para que comprove, perante o Tribunal, o recolhimento das referidas quantias aos cofres do Tesouro Nacional, nos termos do art. 23, inciso III, alínea "a", da citada lei;
	VALOR ORIGINAL (R$) 
	DATA DA OCORRÊNCIA

	11.490,00
	2/1/2003

	48.600,00
	6/1/2004

	11.812,00
	16/3/2004

	43.942,41
	16/6/2004

	39.297,36
	21/1/2005

9.5. autorizar, desde logo, nos termos dos arts. 26 e 28, inciso II, da Lei 8.443/1992:
9.5.1. o pagamento das dívidas em até 36 (trinta e seis) parcelas mensais e consecutivas, se solicitado por qualquer dos responsáveis, fixando-se o vencimento da primeira em 15 (quinze) dias, a contar do recebimento da notificação, e o das demais a cada 30 (trinta) dias, devendo incidir sobre cada uma delas os encargos legais devidos, na forma prevista na legislação em vigor, sem prejuízo ao vencimento antecipado do saldo devedor em caso de não comprovação do recolhimento de qualquer parcela, conforme prevê o art. 217, § 2º, do Regimento Interno deste Tribunal;
9.5.2. a cobrança judicial das dívidas, caso não atendidas as notificações;
9.6. dar ciência desta deliberação aos responsáveis, aos demais interessados e à Procuradoria da República no Estado de São Paulo, nos termos do § 3º do art. 16 da Lei 8.443/1992, c/c o § 7º do art. 209 do Regimento Interno do TCU, para adoção das medidas cabíveis.

Tomada de contas especial instaurada pela Caixa Econômica Federal, em desfavor do Sr. Edilberto Ferreira Beto Mendes (CPF 072.117.528-74), do Sr. João Carlos Luz Ravacci Menck (CPF 073.890.888-69), do Sr. Johannes Cornellis Van Melis (CPF 412.002.258-72), do Sr. Márcio Faber (CPF 267.104.238-83) e do Sr. Antônio Hiromiti Nakagawa (CPF 432.926.238-04), ex-Prefeitos do município de Paranapanema/SP, em razão da inexecução do objeto do Contrato de Repasse 139.624-66/2002 (peça 2, p. 54-64), que teve por objeto a construção de quadra poliesportiva coberta com arquibancada.

Segunda Câmara

Município de Paranapanema - SP.

3. Interessados/Responsáveis:
3.1. Responsáveis: Antonio Hiromiti Nakagawa (XXX.926.238-XX); Edilberto Ferreira Beto Mendes (XXX.117.528-XX); Joao Carlos Luz Ravacci Menck (XXX.890.888-XX); Johannes Cornelis Van Melis (XXX.002.258-XX); Marcio Faber (XXX.104.238-XX).

13.1. Ministros presentes: Bruno Dantas (Presidente), Augusto Nardes, Aroldo Cedraz (Relator) e Raimundo Carreiro.
13.2. Ministros-Substitutos presentes: Marcos Bemquerer Costa e André Luís de Carvalho.

AROLDO CEDRAZ

Transcrevo, a seguir, a instrução de mérito subscrita por Auditor Federal de Controle Externo à peça 57, a qual contou com o endosso do corpo diretivo da Secretaria de Controle Externo de Tomada de Contas Especial (peças 58 e 59) :
"INTRODUÇÃO
1.	Cuidam os autos de tomada de contas especial instaurada pela Caixa Econômica Federal, em desfavor do Sr. Edilberto Ferreira Beto Mendes (CPF XXX.117.528-XX) , do Sr. João Carlos Luz Ravacci Menck (CPF XXX.890.888-XX) , do Sr. Johannes Cornellis Van Melis (CPF XXX.002.258-XX) , do Sr. Márcio Faber (CPF XXX.104.238-XX) e do Sr. Antônio Hiromiti Nakagawa (CPF XXX.926.238-XX) , ex-Prefeitos do município de Paranapanema/SP, em razão da inexecução do objeto do Contrato de Repasse 139.624-66/2002 (peça 2, p. 54-64) , que teve por objeto a construção de quadra poliesportiva coberta com arquibancada.
HISTÓRICO
2.	As etapas anteriores da tramitação desta TCE podem ser resumidas como segue:
2.1.	Para a execução do Contrato de Repasse 139.624-66/2002, estava previsto o total de R$ 435.335,59, sendo R$ 300.000,00 à conta do Ministério do Esporte e R$ 135.335,59 a título de contrapartida do município (Cláusula Quarta, peça 2, p. 56) . Foram transferidos recursos no valor total de R$ 300.000,00 (peça 4, p. 1) , conforme abaixo registrado:
	Ordem Bancária
	Data de emissão
	Valor
	peça/página
	Data de crédito
	peça/página

	2002OB001552
	25/11/2002
	11.490,00
	peça 4, p. 1
	27/11/2002
	peça 3, p. 136

	2003OB000292
	10/11/2003
	48.600,00
	peça 4, p. 1
	12/11/2003
	peça 3, p. 136

	2003OB000912
	30/12/2003
	239.910,00
	peça 4, p. 1
	5/1/2004
	peça 3, p. 136

2.2.	Desse total transferido, houve o desbloqueio do valor total de R$ 155.141,77 (peça 3, p. 136 e peça 2, p. 8) .
2.3.	Conforme consignado no Parecer PA GIDUR/SO 421/2012 (peça 2, p. 4 6) , a construção da quadra poliesportiva coberta com arquibancada também estava sendo custeada com recursos oriundos do Contrato de Repasse 134.646-17/2001, objeto de apuração no âmbito do TC Processo 029.978/2018-1, cujos serviços se complementam com os previstos no Contrato de Repasse 139.624-66/2002.
2.4.	Para comprovar que os serviços se complementam, o Relatório de Acompanhamento   RAE, de 5/7/2002 (peça 2, p. 112) , registra, como objeto do ajuste, "const. da 2ª fase de quadra poliesp. c/ 1.512 m² contendo 02 arquibancadas, cobertura e vest/sanit", além de conter item de serviço específico com a descrição "marcação da 2ª fase da obra".
2.5.	O fundamento para a instauração da presente tomada de contas especial, conforme apontado no Parecer PA GIGOV/SO 199/2017 (peça 2, p. 8-11) , decorre da inexecução do objeto do Contrato de Repasse 139.624-66/2002, uma vez que a obra se encontra inacabada, apresentando patologias estruturais que impedem o seu aproveitamento em uma eventual retomada de execução.
2.6.	Por meio do Edital de Notificação publicado no Diário Oficial da União de 30/4/2012 (peça 2, p. 32) , o Órgão Instaurador notificou o Sr. Edilberto Ferreira Beto Mendes acerca das irregularidades em apuração, requerendo a devolução dos recursos.
2.7.	Por meio de Edital de Notificação publicado no Diário Oficial da União de 21/10/2016 (peça 3, p. 184) , o Órgão Instaurador notificou o Sr. João Carlos Luz Ravacci Menk acerca das irregularidades em apuração, requerendo a adoção de providências ou a devolução dos recursos.
2.8.	Por meio de Edital de Notificação publicado no Diário Oficial da União de 7/11/2016 (peça 3, p. 190) , o Órgão Instaurador notificou o Sr. Johannes Cornellis Van Melis acerca das irregularidades em apuração, requerendo a adoção de providências ou a devolução dos recursos.
2.9.	Por meio de Edital de Notificação publicado no Diário Oficial da União de 15/9/2016 (peça 3, p. 196) , o Órgão Instaurador notificou o Sr. Márcio Faber acerca das irregularidades em apuração, requerendo a adoção de providências ou a devolução dos recursos.
2.10.	Por meio do Ofício 0018/2016/GIGOV Sorocaba/SP (peça 3, p. 198) e respectivo Aviso de Recebimento (peça 3, p. 199) , o Órgão Instaurador notificou o Sr. Antônio Hiromiti Nakagawa acerca das irregularidades em apuração, requerendo a adoção de providências ou a devolução dos recursos.
2.11.	Diante do não saneamento das irregularidades apontadas e da não devolução dos recursos, instaurou-se a Tomada de Contas Especial. No Relatório de TCE 119/2017 (peça 4, p. 1 4) , concluiu-se que o prejuízo importaria no valor total dos recursos desbloqueados (R$ 155.141,77) , imputando-se a responsabilidade aos Srs. Edilberto Ferreira Beto Mendes (CPF XXX.117.528-XX) , João Carlos Luz Ravacci Menck (CPF XXX.890.888-XX) , Johannes Cornellis Van Melis (CPF XXX.002.258-XX) , Márcio Faber (CPF 267.104.238 83) e Antônio Hiromiti Nakagawa (CPF XXX.926.238-XX) , ex-Prefeitos do município de Paranapanema/SP, em razão da inexecução do objeto do Contrato de Repasse 139.624-66/2002, decorrente de problemas estruturais e vícios construtivos identificados.
2.12.	O Relatório de Auditoria 512/2018, da Controladoria-Geral da União (peça 4, p. 15-18) , também chegou às mesmas conclusões.
2.13.	Após serem emitidos o Certificado de Auditoria (peça 4, p. 19-20) , o Parecer do Dirigente de Controle Interno (peça 4, p. 21-22) e o Pronunciamento Ministerial (peça 4, p. 23) , o processo foi remetido a esse Tribunal.
2.14.	À peça 6, após verificar que o Sr. Edilberto foi o responsável pela execução da obra e pagamentos realizados e entender não ser razoável responsabilizar os outros gestores e nem mais poder citar a empresa devido ao longo decurso de tempo entre os fatos, consta instrução inicial desta Secretaria, apontando os fatos relevantes para o prosseguimento da presente TCE, oferecendo proposta de citação daquele responsável, a qual foi efetivada nos seguintes termos:
a) Irregularidade: inexecução do objeto do Contrato de Repasse 139.624-66/2002, uma vez que a obra se encontra inacabada, apresentando patologias estruturais que impedem o seu aproveitamento em uma eventual retomada das obras;
b) Conduta: não adotar as devidas providências visando evitar a ocorrência de problemas estruturais e vícios construtivos identificados nas obras de construção da quadra poliesportiva coberta com arquibancada, objeto do Contrato de Repasse 139.624-66/2002, que acabou por restar inacabada, apresentando patologias estruturais que impedem o seu aproveitamento em uma eventual retomada das obras; 
c) Dispositivos violados: art. 22, da IN/STN 1/1997; Cláusula Terceira, item 3.2, alínea "a", do Termo do Contrato de Repasse 139.624-66/2002.
2.15.	Realizada a citação e apresentada a defesa, o auditor responsável pela instrução propôs julgar irregulares as contas do Sr. Edilberto Ferreira Beto Mendes, condenando-o ao ressarcimento do débito correspondente às parcelas liberadas durante sua gestão, nos valores de R$ 11.490,00, R$ 48.600,00, R$ 11.812,00 e R$ 43.942,41. Em relação ao valor de R$ 39.297,36, liberado em 21/1/2005, o auditor entendeu indevida a imputação de dano ao defendente, haja vista o repasse ter sido realizado já na gestão do Sr. João Carlos Luz Ravacci Menck (peça 20) .
2.16.	Mais especificamente, transcreve-se a seguir o trecho da análise técnica (peça 20, p. 7-9) mediante a qual foi proposta a rejeição parcial das alegações de defesa do responsável Edilberto Ferreira Beto Mendes:
25.	No tocante à responsabilidade do Sr. Edilberto Mendes, também transcrevemos excertos da instrução anterior:
Conforme apontado no Relatório de Acompanhamento - RAE Setor Público, de 3/1/2005 (peça 2, p. 124) , a obra encontrava-se com 51,71% de sua execução física concluída.
Segundo Laudo de Inspeção de Patologia do Ginásio Municipal da Estância Turística de Paranapanema (peça 2, p. 127-156) , emitido por LAP POWER Consultoria e Serviços de Engenharia, contratada pelo município de Paranapanema/SP, a obra apresentava problemas identificados na maioria dos pilares, vigas e pisos e espelho da arquibancada.
Como possíveis causas, a LAP POWER identificou uma série de falhas que apontam para deficiências na execução do empreendimento, o que traz a responsabilidade também para a empresa contratada para executar a obra, que foi a sociedade empresária Matserv Comércio e Serviços Ltda. (CNPJ 02.971.354/0001-09) , conforme apontado no Relatório de Acompanhamento   RAE Setor Público, de 3/1/2005 (peça 2, p. 124) .
[...]
Feitas essas considerações, e conforme apontado no Parecer PA GIGOV/SO 199/2017 (peça 2, p. 8-11) , ficou comprovada a inexecução do objeto do Contrato de Repasse 139.624 66/2002, uma vez que a obra se encontra inacabada, apresentando patologias estruturais que impedem o seu aproveitamento em uma eventual retomada das obras, devendo responder o Sr. Edilberto Ferreira Beto Mendes (CPF XXX.117.528-XX) .
26.	Bem vistas as coisas, a execução do objeto foi conturbada desde o início. Conforme consta de informação da própria CEF, apenas em 2002 e 2004 a Caixa expediu 5 ofícios ao responsável, requerendo informações e providências, todas infrutíferas ou evasivas (peça 2, p. 9) . O que se demonstra ser uma obra com graves problemas na sua consecução. 
27.	O relatório de acompanhamento da CEF o confirma. Note-se as seguintes pendências anotadas pela CEF na obra que corria em paralelo (peça 2, p. 163/164 do TC Processo 029.978/2018-1) :
Pendências ¿ ART de autoria do projeto da quadra esportiva para o local em questão: ¿ Cópia integral do processo licitatório vez que a obra foi licitada: ¿ Projeto estrutural   hidráulico, e elétrico, com respectivas ART de seus autores (imprescindível face ao porte da obra) : ¿ Equipe de coordenação do projeto: ¿ Termo de Compromisso de Manutenção e Operação do empreendimento: ¿ Plano de Trabalho (PT) , Cronograma Físico-Financeiro. e Quadro de Composição do Investimento (QCI) adequados aos valores licitados, devendo o QCI ser elaborado item por item, constando recursos próprio e da união: ¿ Planilha de Levantamento de Serviços executados quando das medições (imprescindível) : ¿ Projeto aprovado da quadra esportiva ou ginásio de esportes, vez que a mesma foi rebatida em 90º para a esquerda do terreno, sendo facultado a apresentação de projeto arquitetônico único que inclua as 2 fases do empreendimento, porém com adequada convenção, discriminando-se claramente e objetivamente as fases do projeto;
28.	De outra, o fato de no ofício de 2012 a CEF cobrar três vezes o valor buscado em 2016 em nada socorre o responsável. O fato é que deixou obra inacabada, repleta de problemas, não atuando nos autos de TCE, ainda na fase interna, para provar a ausência de responsabilidade, de modo que a demora em provar a boa e regular execução da obra não pode ser usada a seu favor. O próprio responsável lança em sua defesa o seguinte argumento:
Daí decorre que no segundo semestre de 2007, ou seja, decorridos quase 3 (três) anos de mandato do senhor João Carlos Luz Ravacci Menck, para justificar a paralização da obra de construção do Ginásio de Esportes, apresentou à Caixa Econômica Federal - CEF um "Laudo de Inspeção de Patologia do Ginásio Municipal da Estância Turística de Paranapanema", emitido pela empresa "Lap Power" - Consultoria e Serviços de Engenharia. O referido laudo, subscrito pelos engenheiros Paulo Foot Guimarães Neto e Paulo Sérgio Guimarães, consoante afirmado, confirmou as "proféticas" e supostas irregularidades ditas pelo então prefeito João Carlos Luz Ravacci Menck.
29.	Com todas as vênias, o laudo pericial foi realizado há apenas 3 anos das obras, e não tratava de mera deterioração da mesma, ou seja, da simples ação do tempo conjugada com a falta de manutenção. Trata de vícios estruturais, os quais não podem ser atribuídos a uma atitude "profética" do prefeito sucessor, isso porque o laudo traz numerosas fotos, a revelar que os vícios estavam a olhos vistos.
30.	Nesse sentido:
	a) as tratativas do sucessor para negociar com a CEF o prosseguimento das obras, pendendo de estabelecimento de laudo pericial, até para verificar que medidas estruturais de reparo seriam necessárias, não beneficiam o defendente, pois os valores a serem aplicados nos reparos seriam fruto da municipalidade ou do governo federal, ambas hipóteses irregulares, pois representariam empobrecimento sem causa do Município ou da União, a quem seriam consignadas as despesas para superação dos vícios atribuídos ao citado;
	b) não é possível atestar que a obra estava concluída em 51,71%. Segundo o laudo pericial, este percentual seria formal, porquanto concluir estruturas e outros itens com defeitos severos não representam efetivo avanço das obras;
	c) o suposto vício de não se oportunizar ao responsável ou a empreiteira a oportunidade de acompanharem ou contraditarem o laudo pericial quando de sua produção não o socorre. Aceitar tal tese seria submeter as próprias fiscalizações de obra deste Tribunal a rito de contraditório na sua elaboração. Não se trata aqui das periciais judiciais, essas, sim, sujeitas ao rito de produção de provas do CPC;
	d) nesse sentido, as meras e extensas alegações de parcialidade do laudo pericial produzido sob contratação da prefeitura não são capazes de produzir qualquer efeito processual. Isso porque, houvesse parcialidade, essas deveriam ser demonstradas tecnicamente através de um novo laudo;
	e) reforça o afirmado acima, pela forma como o responsável ataca o laudo técnico de engenharia, apelando para colocar em dúvida a forma como foi contratada a empresa que o confeccionou, o que, data vênia, nada tem a ver com seu conteúdo;
	f) ademais, a CEF não recebeu o laudo como "norma legal", mas verificando seus elementos constitutivos, atribuiu-lhes veracidade (até mesmo porque está repleto de fotos de suporte a constatações técnicas e aponta até mesmo vícios de medição) ; 
	g) segundo ele, "É inquestionável que a única forma de refutar a conclusão do laudo técnico da empresa LAP POWER seria contratar outra empresa para atestar a regularidade, ou não da obra. É de elementar inferência que eventual perícia, capaz de refutar ou referendar o laudo técnico, estaria totalmente comprometida", porquanto fora chamado pela CEF em 2012, ou seja, 7 anos após as obras periciadas;". A primeira parte da assertiva é verdadeira, entretanto, a segunda não o é, a não ser que trouxesse outro laudo atestando a impossibilidade, ou mesmo a simples constatação de que o objeto periciado teria sido modificado pelo decurso do tempo (obra de recuperação ou mesmo demolição) ;
	h) por fim, as sugestões postas no laudo, no sentido de mecanismos de reparo do irregularmente executado, repita-se, não retiram a veracidade de seu conteúdo, sendo estranho ao objeto dos presentes autos.
31.	O essencial é que os indícios dos autos, acima delineados, dão conta da sua inércia em exigir, ainda enquanto gestor municipal, que a obra caminhasse a contento, permitindo constantes atrasos e paralisações. De outra, os vícios estruturais estavam a olhos vistos ("O objeto do presente relatório técnico de inspeção visual") . Por exemplo, é possível observar no laudo pericial de maio de 2007 (peça 2, p. 127-156) , portanto pouco mais de 2 anos após a paralisação das obras, algumas constatações realizadas com base fotográfica:
Pilares com junta fria: ¿ Causas: morosidade do lançamento. Pilares com armadura exposta ou aparente: ¿ Causas: recobrimento inferior conforme determina NBR 6118
Em virtude dos dados obtidos "in loco" a esmagadora maioria das medidas não se encontra de acordo com o projeto
32.	Ademais, a natureza das falhas apontadas pelo laudo pericial não é decorrente do tempo, mas de problemas de execução, todas havidas durante a gestão do responsável. Assim sendo, não há óbice para que um laudo pericial seja apresentado pelo responsável. Afirme-se: o responsável não rebateu os fatos apontados pelo laudo, mas apenas tentou colocar em dúvida sua credibilidade, tarefa que se desincumbiu sem oferecer argumentos de ordem técnica, razão pela qual as alegações de defesa não devem ser acatadas, mantendo-se o débito apontado, [...]
2.17.	Por sua vez, o corpo diretivo da SecexTCE concluiu que o Sr. Edilberto Ferreira Beto Mendes deveria ser responsabilizado também quanto à última liberação, no valor de R$ 39.297,36, visto que a execução física correspondente ao valor desbloqueado em 21/1/2005 ocorreu durante a gestão do responsável (peças 21 e 22) .
2.18.	O membro do Ministério Público de Contas junto ao TCU (MPTCU) , Procurador Júlio Marcelo de Oliveira, concordou com a proposta de mérito feita pela Secex/TCE com o ajuste promovido pelos dirigentes (peça 25) .
2.19.	Em 9/8/2019, após conclusão da instrução pela Unidade Técnica, o Sr. Edilberto Ferreira Beto Mendes, por meio de seus advogados, apresentou uma certidão emitida em 11/2/2019 pelo Diretor de Finanças e Contabilidade da Prefeitura Municipal de Paranapanema/SP em que afirma que não foram localizados nenhum cadastro ou mesmo empenhos de restos ou saldo a pagar da empresa LAP POWER (peça 24) , bem como, postulou para que fosse afastada sua responsabilidade no tocante à inexecução do Contrato de Repasse 139.624-66/2002 (peça 23) .
2.20.	Já em 26/9/2019, após o parecer do MPTCU, o Sr. Edilberto Ferreira Beto Mendes, por meio de seus advogados, apresentou requerimento para que fosse realizada a citação do Sr. João Carlos Luz Ravacci Menck (peça 26) .
2.21.	Diante do exposto, em atenção ao princípio da ampla defesa e do contraditório, o Ministro-Relator determinou a restituição dos autos à SecexTCE, para exame dos novos elementos juntados às peças 23-24 e 25-28.
3.	Posteriormente, o presente processo foi objeto de nova instrução preliminar (peça 33) , a qual concluiu pela necessidade de realização da citação solidária dos ex-prefeitos, Sr. Edilberto Ferreira Beto Mendes, por não adotar as devidas providências visando evitar a ocorrência de problemas estruturais e vícios construtivos identificados nas obras de construção da quadra poliesportiva coberta com arquibancada, objeto do Contrato de Repasse 139.624-66/2002, e Sr. João Carlos Luz Ravacci Menck, em razão de sua conduta omissiva no sentido de deixar de dar continuidade à obra. A mencionada proposta de encaminhamento contou com a anuência do Diretor e do Secretário desta unidade (peças 34 e 35) , tendo sido as mencionadas citações determinadas por meio do Despacho do Relator deste feito, Ministro Aroldo Cedraz (peça 37) .
4.	Em cumprimento ao Despacho do Relator (peça 37) , foram efetuadas citação e audiências dos responsáveis, nos moldes adiante, tendo as providências inerentes às comunicações processuais sido concluídas, conforme Despacho de Conclusão das Comunicações Processuais (peça 55) :
 Edilberto Ferreira Beto Mendes - promovida a citação solidária do responsável, conforme delineado adiante:
	Comunicação: OFÍCIO 29756/2020-TCU/Seproc (peça 43) .
Data da Expedição: 16/6/2020.
Data da Ciência: 9/7/2020 (peça 45) .
Nome Recebedor: Hellen Lima.
Observação: Ofício enviado para o endereço do responsável, conforme pesquisa na base de dados no sistema da Receita Federal (CPF) , custodiada pelo TCU (peça 38) .
Fim do prazo para a defesa: 24/7/2020.
	
 João Carlos Luz Ravacci Menck - promovida a citação solidária do responsável, conforme delineado adiante:
	Comunicação: OFÍCIO 29757/2020-TCU/Seproc (peça 44) .
Data da Expedição: 16/6/2020.
Motivo da devolução: "não procurado" (peça 46) .
Observação: Ofício enviado para o endereço do responsável, conforme pesquisa na base de dados no sistema da Receita Federal (CPF) , custodiada pelo TCU (peça 39) .
	
	Comunicação: OFÍCIO 42909/2020-TCU/Seproc (peça 48) .
Data da Expedição: 14/8/2020.
Motivo da devolução: "desconhecido" (peça 50) .
Observação: Ofício enviado para o endereço do responsável, conforme pesquisa na base de dados no sistema do Renach, custodiada pelo TCU (peça 47) .
	
	Comunicação: OFÍCIO 42910/2020-TCU/Seproc (peça 49) .
Data da Expedição: 14/8/2020.
Motivo da devolução: "não procurado" (peça 51) .
Observação: Ofício enviado para o endereço do responsável, conforme pesquisa na base de dados no sistema da Receita Federal (CPF) , custodiada pelo TCU (peça 39) .
	
	Comunicação: EDITAL 1711/2020-TCU/Seproc, DE 5 DE OUTUBRO DE 2020 (peça 53) .
Data da Publicação: 20/10/2020 (peça 54) .
Fim do prazo para a defesa: 4/11/2020.
	
5.	Por oportuno, cabe ressaltar que os responsáveis foram citados solidariamente, conforme detalhado a seguir (peça 33, p. 7-9) :
a) realizar a citação do Sr. Edilberto Ferreira Beto Mendes (CPF 072.117.52874) , ex-prefeito do município de Paranapanema/SP (gestão 2001-2004) , e do Sr. João Carlos Luz Ravacci Menck (CPF XXX.890.888-XX) , ex-prefeito do município de Paranapanema/SP (gestão 2005-2008) , com fundamento nos arts. 10, § 1º, e 12, incisos I e II, da Lei 8.443/1992, c/c o art. 202, incisos I e II, §1º, do Regimento Interno do TCU, para que, no prazo de quinze dias, a contar do recebimento do ofício citatório, apresentem alegações de defesa quanto à ocorrência abaixo indicada, em razão da conduta especificada, e/ou recolham, solidariamente, aos cofres do Tesouro Nacional, as importâncias abaixo indicadas, atualizadas monetariamente a partir das respectivas datas até o efetivo recolhimento, abatendo-se, na oportunidade, as quantias eventualmente ressarcidas, na forma da legislação em vigor:
	VALOR ORIGINAL (R$) 
	DATA DA OCORRÊNCIA

	11.490,00
	2/1/2003

	48.600,00
	6/1/2004

	11.812,00
	16/3/2004

	43.942,41
	16/6/2004

	39.297,36
	21/1/2005

                         Valor atualizado do débito em 5/6/2020: R$ 363.812,61 (peça 32) 
Responsáveis: Sr. Edilberto Ferreira Beto Mendes (CPF 072.117.52874) , ex-prefeito do município de Paranapanema/SP (gestão 2001-2004) , residente à Rua Cory Pereira De Melo, 285, Chacara Olhos D Agua, bairro Residenc Paineiras, Paranapanema-SP, CEP 18720-000 (peça 30) , em solidariedade com o Sr. João Carlos Luz Ravacci Menck (CPF XXX.890.888-XX) , ex-prefeito do município de Paranapanema/SP (gestão 2005-2008) , residente à Fazenda Juliana, SN, bairro Prata, Paranapanema-SP, CEP 18720-000 (peça 31) ;
Irregularidade: ausência de funcionalidade da obra objeto do Contrato de Repasse 139.624-66/2002, sem aproveitamento útil da parcela executada, por inexecução parcial, falhas técnicas ou de qualidade;
Evidências: Laudo de Inspeção de Patologia do Ginásio Municipal da Estância Turística de Paranapanema (peça 2, p. 178-207) , Parecer PA GIGOV/SO 04/2017 (peça 2, p. 9-12) e Relatório de TCE 116/2017 (peça 3, p. 144147) ;
Dispositivos violados: parágrafo único do art. 70 da Constituição Federal; art. 93 do Decreto-Lei 200/67; art. 22, da IN/STN 1/1997; Cláusula Terceira, item 3.2, alínea "a", do Termo do Contrato de Repasse 134.646-17/2001;
Conduta - Sr. Edilberto Ferreira Beto Mendes: não adotar as devidas providências visando evitar a ocorrência de problemas estruturais e vícios construtivos identificados nas obras de construção da quadra poliesportiva coberta com arquibancada, objeto do Contrato de Repasse 139.624-66/2002, que acabou por restar inacabada, não cumprindo com os objetivos previstos no Plano de Trabalho e não gerando o benefício social esperado;
Conduta - Sr. João Carlos Luz Ravacci Menck: não adotar as devidas providências visando corrigir os vícios construtivos, se existentes, e dar continuidade à obra objeto do Contrato de Repasse 139.624-66/2002; 
Nexo causal - Sr. Edilberto Ferreira Beto Mendes: a ausência das providências necessárias visando evitar a ocorrência de problemas estruturais e vícios construtivos nas obras do objeto do Contrato de Repasse 139.624-66/2002, acabou por torna-la imprestável, não cumprindo com os objetivos previstos no Plano de Trabalho e não gerando o benefício social esperado, gerando prejuízo ao erário correspondente ao valor integral dos recursos desbloqueados;
Nexo causal - Sr. João Carlos Luz Ravacci Menck: a ausência das providências necessárias à conclusão da obra objeto do Contrato de Repasse 139.624-66/2002 resultou na impossibilidade de aproveitamento da parcela executada, e, consequentemente, em prejuízo ao erário correspondente ao valor integral dos recursos desbloqueados;
Culpabilidade - Sr. Edilberto Ferreira Beto Mendes: a conduta do Sr. Edilberto Ferreira Beto Mendes é reprovável, posto haver elementos indicativos da consciência da ilicitude praticada, já que, na condição de prefeito de Paranapanema/SP (gestão 2001-2004) , deveria estar ciente de suas responsabilidades em executar devidamente o objeto pactuado e de adotar as providências necessárias visando evitar a ocorrência de problemas estruturais e vícios construtivos nas obras do objeto do Contrato de Repasse 139.624-66/2002, sendo razoável exigir do responsável conduta diversa daquela que adotou, considerando as circunstâncias que o cercavam, não estando albergado em nenhuma excludente de ilicitude;
Culpabilidade - Sr. Sr. João Carlos Luz Ravacci Menck: a conduta do Sr. João Carlos Luz Ravacci Menck é reprovável, pois embora dispusesse de recursos para dar continuidade à obra, permaneceu inerte por quase três anos e, mesmo diante da possibilidade de corrigir os vícios apontados no laudo, se procedentes, nada fez para evitar o desperdício de aproximadamente R$ 310.000,00 já despendidos no âmbito dos dois contratos de repasses;
b)  informar os responsáveis de que, caso venham a ser condenado pelo Tribunal, os débitos ora apurados serão acrescidos de juros de mora, nos termos do § 1º do art. 202 do RI/TCU;
c)  esclarecer aos responsáveis, em obediência ao art. 12, § 2º, da Lei 8.443/1992, e ao art. 12, inciso VI, da Resolução - TCU 170/2004, que o recolhimento tempestivo dos débitos somente saneará o processo caso seja reconhecida a sua boa-fé e não se constate outra irregularidade nas contas;
d)  esclarecer aos responsáveis, em obediência ao art. 12, § 3º, da Lei 8.443/1992, e ao art. 12, inciso VII, da Resolução - TCU 170/2004, que o não atendimento à citação implicará revelia, para todos os efeitos, dando-se prosseguimento ao processo; e
e)  encaminhar cópia da presente instrução aos citados para subsidiar a apresentação das alegações de defesa requeridas.
6.	Como se observa pelo registro feito por meio da peça 55, após o insucesso nas tentativas de citação do Sr. Joao Carlos Luz Ravacci Menck pela via postal, esta Corte efetivou a aludida citação pela via editalícia, conforme evidenciado no item 4 desta instrução. Por seu turno, o Sr. Edilberto Ferreira Beto Mendes, mesmo tendo sido comprovadamente citado pela via postal, permaneceu silente em face da renovação da citação. No entanto, como ele compareceu aos autos e se manifestou acerca da primeira citação que lhe foi enviada, não se pode considerá-lo revel. Portanto, vê-se que se esgotou o prazo concedido ao responsável Joao Carlos Luz Ravacci Menck sem que ele tivesse apresentado as suas alegações de defesa, nem tampouco recolhesse o débito solidário que lhe foi imputado. Por esse motivo, restou caracterizada a revelia apenas do Sr. Joao Carlos Luz Ravacci Menck, para todos os efeitos, dando-se prosseguimento ao presente processo, nos termos do art. 12, § 3º, da Lei 8.443/19921992 c/c o art. 202, § 8º, do RI/TCU.
EXAME TÉCNICO
Da Validade das Notificações:
7.	Preliminarmente, cumpre tecer breves considerações sobre a forma como são realizadas as comunicações processuais no TCU. A esse respeito, destacam-se o art. 179, do Regimento Interno do TCU (Resolução 155, de 4/12/2002) e o art. 4º, inciso III, § 1º, da Resolução TCU 170, de 30 de junho de 2004, in verbis:
Art. 179. A citação, a audiência ou a notificação, bem como a comunicação de diligência, farse-ão:
I - mediante ciência da parte, efetivada por servidor designado, por meio eletrônico, fac-símile, telegrama ou qualquer outra forma, desde que fique confirmada inequivocamente a entrega da comunicação ao destinatário;
II - mediante carta registrada, com aviso de recebimento que comprove a entrega no endereço do destinatário;
III - por edital publicado no Diário Oficial da União, quando o seu destinatário não for localizado
 (...) 
Art. 3º As comunicações serão dirigidas ao responsável, ou ao interessado, ou ao dirigente de órgão ou entidade, ou ao representante legal ou ao procurador constituído nos autos, com poderes expressos no mandato para esse fim, por meio de:
I - correio eletrônico, fac-símile ou telegrama;
II - servidor designado;
III - carta registrada, com aviso de recebimento;
IV - edital publicado no Diário Oficial da União, quando o seu destinatário não for localizado, nas hipóteses em que seja necessário o exercício de defesa.
Art. 4º. Consideram-se entregues as comunicações:
I - efetivadas conforme disposto nos incisos I e II do artigo anterior, mediante confirmação da ciência do destinatário;
II - realizadas na forma prevista no inciso III do artigo anterior, com o retorno do aviso de recebimento, entregue comprovadamente no endereço do destinatário;
III - na data de publicação do edital no Diário Oficial da União, quando realizadas na forma prevista no inciso IV do artigo anterior.
§ 1º O endereço do destinatário deverá ser previamente confirmado mediante consulta aos sistemas disponíveis ao Tribunal ou a outros meios de informação, a qual deverá ser juntada ao respectivo processo.
 (...) 
8.		Bem se vê, portanto, que a validade da citação via postal não depende de que o aviso de recebimento seja assinado pelo próprio destinatário da comunicação, o que dispensa, no caso em tela, a entrega do AR em "mãos próprias". A exigência da norma é no sentido de o Tribunal verificar se a correspondência foi entregue no endereço correto, residindo aqui a necessidade de certeza inequívoca.
9.	Não é outra a orientação da jurisprudência do TCU, conforme se verifica dos julgados a seguir transcritos:
São válidas as comunicações processuais entregues, mediante carta registrada, no endereço correto do responsável, não havendo necessidade de que o recebimento seja feito por ele próprio (Acórdão 3648/2013-TCU-Segunda Câmara, Relator Ministro José Jorge) ;
É prescindível a entrega pessoal das comunicações pelo TCU, razão pela qual não há necessidade de que o aviso de recebimento seja assinado pelo próprio destinatário. Entregandose a correspondência no endereço correto do destinatário, presume-se o recebimento da citação. (Acórdão 1019/2008-TCU-Plenário, Relator Ministro Benjamin Zymler) ;
As comunicações do TCU, inclusive as citações, deverão ser realizadas mediante Aviso de Recebimento - AR, via Empresa Brasileira de Correios e Telégrafos, bastando para sua validade que se demonstre que a correspondência foi entregue no endereço correto. (Acórdão 1526/2007-TCU-Plenário, Relator Ministro Aroldo Cedraz) .
10.	A validade do critério de comunicação processual do TCU foi referendada pelo Supremo Tribunal Federal, nos termos do julgamento do MS-AgR 25.816/DF, por meio do qual se afirmou a desnecessidade da ciência pessoal do interessado, entendendo-se suficiente a comprovação da entrega do "AR" no endereço do destinatário:
EMENTA: AGRAVO REGIMENTAL. MANDADO DE SEGURANÇA. DESNECESSIDADE DE INTIMAÇÃO PESSOAL DAS DECISÕES DO TRIBUNAL DE CONTAS DA UNIÃO. ART. 179 DO REGIMENTO INTERNO DO TCU. INTIMAÇÃO DO ATO IMPUGNADO POR CARTA REGISTRADA, INICIADO O PRAZO DO ART. 18 DA LEI nº 1.533/51 DA DATA CONSTANTE DO AVISO DE RECEBIMENTO. DECADÊNCIA RECONHECIDA. AGRAVO IMPROVIDO.
O envio de carta registrada com aviso de recebimento está expressamente enumerado entre os meios de comunicação de que dispõe o Tribunal de Contas da União para proceder às suas intimações.
O inciso II do art. 179 do Regimento Interno do TCU é claro ao exigir apenas a comprovação da entrega no endereço do destinatário, bastando o aviso de recebimento simples.
11.	No caso vertente, esta Corte efetivou as aludidas citações, como se demonstrou anteriormente no item 4 desta instrução, tendo restado caracterizada a revelia do Sr. Joao Carlos Luz Ravacci Menck.
Da Prescrição das Pretensões Punitiva e Ressarcitória a cargo do TCU:
12.	Como se sabe, o Supremo Tribunal Federal - STF, no Recurso Extraordinário - RE 636.886, fixou a tese, com repercussão geral reconhecida, de que "é prescritível a pretensão de ressarcimento ao erário fundada em decisão de Tribunal de Contas" (Tema 899) . Não obstante as indagações acerca da abrangência da tese firmada, no sentido de que se circunscreveria apenas ao processo de execução (em outras palavras, inaplicável à pretensão de ressarcimento exercida nos autos do processo de TCE) , verifica-se que o STF, mediante decisões prolatadas pelas duas turmas, tem decidido de forma reiterada que se aplica à pretensão sancionatória e ressarcitória a cargo do Tribunal de Contas da União o prazo prescricional de 5 (cinco) anos previsto na Lei 9.873/1999.
13.	Seja por aplicação direta ou por analogia, a orientação sufragada é no sentido de que o prazo de 5 anos é compatível com a tese de que a ação e a execução prescrevem no mesmo prazo (Súmula 150 do STF) , bem como com o fato de que a Lei 9.873/1999 - que regulamenta o exercício de ação punitiva pela Administração Pública Federal, direta e indireta - regeria integralmente a prescrição no âmbito do TCU. Quanto a este último aspecto, o Ministro Roberto Barroso, no voto exarado no julgamento do MS 32.201, embora tenha advertido que a atuação do TCU, em sua acepção clássica, não se qualifica como exercício do poder de polícia, ressaltou que a Lei 9.873/1999 assumiria vocação regulatória geral da prescrição do exercício da competência sancionadora da Administração Pública, sendo sua disciplina aplicável a qualquer ação punitiva da Administração Pública Federal, exceto àquelas esferas em que exista regulamentação específica. Ademais, completa, dada a autonomia científica do Direito Administrativo, não haveria razão plausível para suprimir a omissão da Lei Orgânica do Tribunal de Contas da União, quanto ao prazo prescricional, valendo-se das normas de direito civil, e não das de direito administrativo.
14.	Eis algumas ementas de decisões que evidenciam o entendimento predominante do STF:
Ementa: AGRAVO REGIMENTAL EM MANDADO DE SEGURANÇA. TOMADA DE CONTAS ESPECIAL. TRIBUNAL DE CONTAS DA UNIÃO. CONDENAÇÃO A RESSARCIMENTO AO ERÁRIO. PRESCRIÇÃO. MARCO INTERRUPTIVO. ART. 2°, II, DA LEI 9.873/1999. ATO INEQUÍVOCO DE APURAÇÃO DO FATO. DISCUSSÃO. DIREITO LÍQUIDO E CERTO. DEMONSTRAÇÃO. INOCORRÊNCIA. SUBSISTÊNCIA DA DECISÃO AGRAVADA. AGRAVO A QUE SE NEGA PROVIMENTO. I - As razões do agravo regimental são inaptas para desconstituir os fundamentos da decisão agravada, que, por isso, se mantêm hígidos. II - Aplicando-se a regulamentação da Lei 9.873/1999 ao caso concreto, observa-se que a pretensão sancionatória do TCU, em relação aos atos praticados pelo impetrante, levando-se em consideração a ocorrência de 5 causas interruptivas da prescrição, não teria sido fulminada pelo decurso do tempo. III - A pretensão do recorrente, fundada na discussão sobre os fatos apontados como marcos interruptivos da prescrição da pretensão punitiva da Administração Pública, refoge aos estreitos limites do mandamus, ante a ausência de liquidez e certeza do direito pleiteado. IV - Agravo regimental a que se nega provimento. MS 36067 ED-AgR. Órgão julgador: Segunda Turma. Relator (a) : Min. RICARDO LEWANDOWSKI. Julgamento: 18/10/2019.
Ementa: AGRAVO REGIMENTAL EM RECLAMAÇÃO. TRIBUNAL DE CONTAS DA UNIÃO. TOMADA DE CONTA ESPECIAL. PRESCRIÇÃO DA PRETENSÃO PUNITIVA. RECONHECIDA EM DECISÃO DO SUPREMO TRIBUNAL FEDERAL. PRESCRITIBILIDADE DO RESSARCIMENTO AO ERÁRIO FUNDADA EM DECISÃO DE TRIBUNAL DE CONTAS. AÇÃO DE IMPROBIDADE ADMINISTRATIVA COM PEDIDO DE RESSARCIMENTO JÁ EM CURSO. AGRAVO REGIMENTAL A QUE SE NEGA PROVIMENTO. I - O acórdão do TCU determinou a formação de processo administrativo para avaliarem, efetivamente, a eventual responsabilização do agravado para o ressarcimento do dano ao erário, contrariando, assim, autoridade desta Corte no MS 35.512/DF, uma vez que houve a concessão da segurança para declarar a ocorrência da prescrição da pretensão punitiva do TCU em relação às infrações imputadas a ele, destacando-se que a União poderia perseguir os valores referentes ao ressarcimento dos danos na esfera judicial. II - Agravo regimental a que se nega provimento. (Rcl 39497 AgR. Órgão julgador: Segunda Turma. Relator (a) : Min. RICARDO LEWANDOWSKI. Julgamento: 10/10/2020) .
Ementa: MANDADO DE SEGURANÇA. DIREITO ADMINISTRATIVO. TRIBUNAL DE CONTAS DA UNIÃO. SERVIDOR DA SECRETARIA DE SAÚDE DO ESTADO DO ACRE. FISCALIZAÇÃO OMISSA E DEFICIENTE NA EXECUÇÃO DE DOIS CONVÊNIOS FIRMADOS ENTRE A SECRETARIA ESTADUAL E O MINISTÉRIO DA SAÚDE. APLICAÇÃO DE MULTA. ARTS. 28, II, E 58, II, DA LEI 8.443/1992. ART. 268, II, DO REGIMENTO INTERNO DO TCU. PRESCRIÇÃO DA PRETENSÃO SANCIONATÓRIA. OCORRÊNCIA. APLICAÇÃO DA LEI 9.873/1999. PRECEDENTES DESTE STF. MEDIDA LIMINAR DEFERIDA E RATIFICADA NO EXAME DE MÉRITO. SEGURANÇA CONCEDIDA PARA AFASTAR A MULTA APLICADA. 1. A prescrição da pretensão punitiva do TCU é regulada pela Lei 9.873/1999, descabendo a aplicação do prazo decenal previsto na legislação civil (art. 205 do Código Civil) . Ao revés, incide o prazo quinquenal previsto na Lei 9.873/1999 (MS 32201, Rel. Min. Roberto Barroso, PRIMEIRA TURMA, DJe 7/8/2017; MS 35.512-AgR, Rel. Min. Ricardo Lewandowski, SEGUNDA TURMA, DJe 21/6/2019) . 2. In casu, na linha do parecer apresentado pelo Ministério Público Federal e da decisão liminar de minha lavra, é inequívoca a superação do prazo prescricional quinquenal. Os ilícitos apontados pela Corte de Contas ocorreram em julho de 2006, tendo o processo de auditoria sido instaurado em 9/10/2006. A ordem de citação do responsável para a audiência, por sua vez, ocorreu em 25/6/2007. Entretanto, a decisão condenatória recorrível foi exarada somente em 31/5/2016, data da prolação do Acórdão 3513/2016-TCU-Primeira Câmara. 3. Ex positis, CONCEDO A SEGURANÇA unicamente para afastar a sanção de multa aplicada ao impetrante, nos autos da Tomada de Contas Processo 023.288/2006-0, máxime da ocorrência de prescrição da pretensão punitiva do Tribunal de Contas da União. MS 35940. (Órgão julgador: Primeira Turma. Relator (a) : Min. LUIZ FUX. Julgamento: 16/06/2020) .
15.	Essa orientação também foi seguida nas seguintes decisões monocráticas: MS 36.127-MC/DF e MS 35.940-MC/DF, Rel. Min. Luiz Fux; MS 35.294, MS 35.539/DF e MS 35.971-TP/DF, Rel. Min. Marco Aurélio; MS 34.256 MC/DF, MS 36.054-MC e MS 36.067-MC/DF, Rel. Min. Ricardo Lewandowski.
16.	Portanto, observa-se que o Supremo Tribunal Federal tem se pronunciado no sentido de reconhecer não só a aplicação da prescrição quinquenal com fulcro na interpretação da Lei 9.873/1999, mas também a incidência dos marcos interruptivos do prazo prescricional consignados na referida lei, tantas vezes quanto presentes os suportes fáticos (MS 32201, Relator: Min. Roberto Barroso) .
17.	Essa orientação também foi seguida nas seguintes decisões monocráticas: MS 36.054, MS 34.256-MC, MS 35.512 e MS 36.067-MC, todos de relatoria do Min. Ricardo Lewandowski; MS 35.294, MS 35.539 e MS 35.971-TP, todos de relatoria do Min. Marco Aurélio; MS 32.201, Rel. Min. Roberto Barroso, e MS 36.127-MC e MS 35.940-MC, Min. Luiz Fux.
18.	Em relação ao termo inicial da contagem do prazo prescricional, o "caput" do art. 1º da Lei 9.873/1999 oferece solução que não destoa do modelo adotado pelo TCU no incidente de uniformização de jurisprudência, em que se examinou a prescrição da pretensão punitiva, nos termos do Acórdão 1441/2016-TCU-Plenário (Rel. Min. Benjamin Zymler) , com a adição da particularidade de explicitar o caso de infrações permanentes ou continuadas:
a) Regra geral: "data da prática do ato"  (o que equivale a "ocorrência da irregularidade sancionada") ;
b) Regra especial: "no caso de infração permanente ou continuada, do dia em que tiver cessado".
19.	Por seu turno, a Lei 9.873/1999, em seu art. 2º, estabelece as causas interruptivas da prescrição punitiva, consoante abaixo transcrito, já na redação conferida pela Lei 11.941/2009:
Art. 2º Interrompe-se a prescrição da ação punitiva:
I - pela notificação ou citação do indiciado ou acusado, inclusive por meio de edital;
II - por qualquer ato inequívoco, que importe apuração do fato;
III - pela decisão condenatória recorrível.
IV - por qualquer ato inequívoco que importe em manifestação expressa de tentativa de solução conciliatória no âmbito interno da administração pública federal.
20.	Por sua vez, o quadro a seguir indica alguns eventos processuais, ocorridos no curso de uma TCE (fase interna e externa) - instaurada em razão de irregularidades na aplicação de recursos da União transferidos a entes subnacionais - que poderiam ser enquadrados nas causas de interrupção da prescrição acima apontadas, sem prejuízo, é claro, de outras ocorrências fáticas elegíveis como marco interruptivo, a depender da forma de proceder de cada entidade ou órgão tomador de contas.
	I - pela notificação ou citação do indiciado ou acusado, inclusive por meio de edital;
	 (i) notificação no âmbito do procedimento administrativo de ressarcimento previamente à instauração da TCE;
 (ii) notificação efetuada pelo órgão tomador de contas acerca da instauração da TCE;
 (iii) citação efetuada pelo TCU.
*Data da ciência da notificação ou citação pelos responsáveis ou de publicação do edital no DOU.

	II - por qualquer ato inequívoco, que importe apuração do fato;
* procedimento que evidencie a apuração dos fatos irregulares, com o objetivo quantificar o dano e identificar possíveis responsáveis.
	 (i) relatório de sindicância ou PAD;
 (ii) relatório de apuração de irregularidades referente ao processo administrativo prévio à instauração da TCE;
 (iii) relatórios de fiscalização, pareceres, despachos, informações e memorandos relacionados à apuração dos fatos irregulares;
 (iv) relatório do tomador de contas;
 (v) relatório do controle interno; 
 (vi) termo de instauração ou designação de instauração da TCE;
 (vii) autuação da TCE no TCU; entre outras causas.
*Há quem inclua nesse grupo diligências que comprovam providências do responsável sobre as irregularidades investigadas.

	III - pela decisão condenatória recorrível.
	 (i) Verifica-se apenas no âmbito do TCU com a data da prolação do acórdão condenatório recorrível.

	IV - por qualquer ato inequívoco que importe em manifestação expressa de tentativa de solução conciliatória no âmbito interno da administração pública federal.
	 (i) pedido de parcelamento;
 (ii) pagamento parcial do débito;
 (iii) qualquer manifestação do responsável que demonstre claramente a sua intenção de recolher o débito.

21.	Bem se vê, portanto, que haveria uma multiplicidade de causas de interrupção da prescrição, conforme se depreende do art. 2º da Lei 9.873/1999. Tal exegese encontra respaldo em precedentes do STF, a exemplo do que se decidiu no julgamento do MS 36067 (Rel. Min. Ricardo Lewandowski) , com destaque para trecho do voto em que o Relator reconhece cinco causas de interrupção da prescrição, in verbis:
 (...) Assim, faz-se necessário levar em consideração que, apesar de os fatos objeto da apuração conduzida pela Corte de Contas remontarem aos anos de 1999 e 2000, período no qual o impetrante era Secretário de Saúde municipal, o Tribunal de Contas da União deu prosseguimento à tomada de contas especial por ter constatado a ocorrência de 5 causas interruptivas da prescrição, a saber: a) relatório de auditoria em conjunto realizada pelo Denasus e pela Secretaria Federal de Controle, lavrado em 06/07/2001, sendo este, certamente, um ato inequívoco que importou a apuração do fato (art. 2º, II, da Lei n. 9.873/1999) ; b) instauração de Tomada de Contas Especial pelo FNS, ocorrida em 05/10/2005, sendo este também, certamente, um ato inequívoco que importou a apuração do fato  (art. 2º, II, da Lei n. 9.873/1999) ; c) a autuação da presente Tomada de Contas Especial no âmbito do Tribunal de Contas da União, ocorrida em 12/08/2008, sendo este também, certamente, um ato inequívoco que importou a apuração do fato  (art. 2º, II, da Lei n. 9.873/1999) ; d) o ato que ordenou a citação do responsável, ora impetrante, ocorrida em 12/07/2010 (art. 2º, I, da Lei n. 9.873/1999) ; e e) o exercício do poder punitivo ocorrido em 20/06/2012, data da prolação do Acórdão 1563/2012-TCU-Plenário (art. 2º, III, da Lei n. 9.873/1999) .
22.	No caso concreto, tendo como parâmetro a tese firmada pelo STF, no RE 636.886, no sentido de que ambas pretensões do TCU (sancionatória e ressarcitória) sujeitam-se ao prazo prescricional de 5 anos previsto na Lei 9.873/1999, considerando, ainda, o sistema prescricional descrito na citada lei, inclusive as causas de suspensão e de interrupção da prescrição, temos os seguintes eventos processuais:
a)	"Datas das práticas dos atos" (termo inicial para contagem dos prazos prescricionais) : datas dos sucessivos desbloqueios dos recursos realizados no âmbito do Contrato de Repasse 139.624-66/2002, conforme especificado na tabela a seguir:
	Valor (R$) 
	Data
	Ex-Prefeito em exercício
	Localização

	11.490,00
	2/1/2003
	Sr. Edilberto Ferreira Beto Mendes
	peça 2, p. 4

	48.600,00
	6/1/2004
		peça 3, p. 8

	11.812,00
	16/3/2004
		peça 3, p. 12

	43.942,41
	16/6/2004
		peça 3, p. 16

	39.297,36
	21/1/2005
	Sr. João Carlos Luz Ravacci Menck
	peça 3, p. 17

b)	RELATÓRIO DE ACOMPANHAMENTO - RAE SETOR PÚBLICO, de 3/1/2005 (peça 2, p. 124) : constatação, mediante vistoria in loco, de que a obra estava inacabada com um percentual de execução de 51,71% e de que o cronograma da mesma estava com um atraso de 800 (oitocentos) dias;
c)	PA REDUR/SO 126/08 #10, de 18/4/2008 (peça 2, p. 12) : parecer sobre as inúmeras irregularidades na execução dos serviços objetos do Contrato de Repasse 139.624-66/2002;
d)	PA REDUR/SO 4055/09 #10, de 8/9/2009 (peça 2, p. 2) : solicitação de instauração de tomada de contas especial;
e)	PA GIDUR/SO 421/2012 #10, de 2/7/2012 (peça 2, p. 4-6) : solicitação de que seja dada continuidade à instauração de tomada de contas especial;
f)	PA GIGOV/SO 199/2017, de 31/3/2017 (peça 2, p. 8-11) : dossiê composto para subsidiar a instauração de tomada de contas especial;
g)	Relatório de TCE n° 119/2017, de 8/12/2017 (peça 3, p. 152-156) ;
h)	Relatório de TCE n° 119/2017 (Complementar) , de 11/4/2018 (peça 4, p. 1-4) ;
i)	Ofício n° 18/2018/AECI-ME - SEI, de 15/8/2018 (peça 1, p. 1) : envio da tomada de contas especial ao TCU;
j)	Data de autuação da tomada de contas especial pela SecexTCE: 24/8/2018 (peça 1) ;
k)	Despacho do Relator autorizando a realização das citações propostas: 10/6/2020 (peça 37) .
23.	Analisando-se a sequência de eventos processuais enumerados no item anterior, os quais teriam o condão de interromper a prescrição da ação punitiva desta Corte no entender do STF, observa-se que não transcorreu o prazo prescricional de 5 (cinco) anos entre cada evento processual e o seguinte. Portanto, mesmo levando-se em consideração o entendimento do STF, não teria ocorrido a prescrição da pretensão sancionatória e ressarcitória a cargo do TCU.
24.	Por outro lado, especificamente no que tange à prescrição da pretensão punitiva, verifica-se que o Acórdão 1441/2016-TCU-Plenário, Relator Ministro Benjamin Zymler, que uniformizou a jurisprudência acerca dessa questão, subordinou tal prescrição ao prazo prescricional geral indicado no art. 205, do Código Civil, que é de dez anos, contado da data de ocorrência da irregularidade sancionada, nos termos do art. 189, do Código Civil, sendo este prazo interrompido pelo ato que ordenar a citação, a audiência ou a oitiva do responsável.
25.	No caso em exame, de acordo com esse parâmetro jurisprudencial, ocorreu a prescrição pois, como já se verificou, os sucessivos desbloqueios dos recursos realizados no âmbito do Contrato de Repasse 139.624-66/2002 ocorreram entre 2/1/2003 e 21/1/2005, e o ato de ordenação das citações ocorreu em 10/6/2020 (peça 37) .
Da Caracterização da Revelia:
26.	Por oportuno, salienta-se que, nos processos do TCU, a revelia não leva à presunção de que seriam verdadeiras todas as imputações levantadas contra os responsáveis, diferentemente do que ocorre no processo civil, em que a revelia do réu opera a presunção da verdade dos fatos narrados pelo autor. Dessa forma, a avaliação da responsabilidade do agente não pode prescindir da prova existente no processo ou para ele carreada.
27.	Ao não apresentar a sua defesa, o responsável Joao Carlos Luz Ravacci Menck deixou de produzir prova da regular aplicação dos recursos sob sua responsabilidade, em afronta às normas que impõem aos gestores de recursos públicos a obrigação legal de, sempre que demandados pelos órgãos de controle, apresentar os documentos que demonstrem a correta utilização das verbas públicas, a exemplo do contido no art. 93, do DecretoLei 200/1967: "Quem quer que utilize dinheiros públicos terá de justificar seu bom e regular emprego na conformidade das leis, regulamentos e normas emanadas das autoridades administrativas competentes."
28.	Mesmo as alegações de defesa não sendo apresentadas, considerando o princípio da verdade real que rege esta Corte, procurou-se buscar, em manifestações do responsável nas etapas anteriores desta TCE, se havia algum argumento que pudesse ser aproveitado a seu favor.
29.	Por sua vez, verifica-se que o responsável Joao Carlos Luz Ravacci Menck não se manifestou na fase interna desta TCE, não havendo, assim, nenhum argumento que possa vir a ser analisado e posteriormente servir para afastar as irregularidades apontadas.
30.	Por seu turno, em manifestação anterior nestes autos, o Sr. Edilberto Ferreira Beto Mendes apresentou os elementos constantes das peças 17 e 19. Contudo, ao se analisar os argumentos apresentados pelo responsável, como já relatado no subitem 2.16 desta instrução (onde foi reproduzida a análise técnica constante da peça 20, p. 7-9) , a unidade técnica concluiu que os argumentos trazidos à baila pelo aludido responsável não lograram afastar as constatações da perícia feita em 2007 (peça 2, p. 127-156) em relação aos eventuais defeitos construtivos gerados durante o comando do Sr. Edilberto e que podem ter provocado a perda completa dos investimentos no objeto conveniado. Por conseguinte, observa-se que o mencionado responsável não rebateu os fatos apontados pelo laudo, mas apenas tentou colocar em dúvida sua credibilidade, tarefa de que não logrou se desincumbir, motivo pelo qual se ratifica a rejeição parcial das suas alegações de defesa, devendo esta Corte julgar as suas contas irregulares, condenando-o a ressarcir os débitos apurados neste processo.
31.	Por outro lado, em se tratando de processo em que a parte interessada não se manifestou especificamente acerca das irregularidades imputadas, sobretudo em face da segunda citação determinada pelo Relator deste feito (peça 37) , não há elementos para que se possa efetivamente aferir e reconhecer a ocorrência de boa-fé na conduta dos responsáveis, podendo este Tribunal, desde logo, proferir o julgamento de mérito pela irregularidade das contas, conforme os termos dos §§ 2º e 6º do art. 202 do Regimento Interno do TCU (Acórdão 2064/2011-TCU-Primeira Câmara, Relator Ministro Ubiratan Aguiar; Acórdão 6182/2011-TCU-Primeira Câmara, Relator Ministro Weber de Oliveira; Acórdão 4072/2010-TCU-Primeira Câmara, Relator Ministro Valmir Campelo; Acórdão 1189/2009-TCU-Primeira Câmara, Relator Ministro Marcos Bemquerer; e Acórdão 731/2008-TCU-Plenário, Relator Ministro Aroldo Cedraz) .
32.	Dessa forma, o responsável Joao Carlos Luz Ravacci Menck deve ser considerado revel, para todos os efeitos, dando-se prosseguimento ao processo, nos termos do art. 12, § 3º, da Lei 8.443/19921992 c/c o art. 202, § 8º, do RI/TCU, devendo esta Corte julgar as suas contas irregulares, condenando-o a ressarcir os débitos apurados neste processo.
Outros Aspectos Processuais Importantes:
33.	Por seu turno, salienta-se que está clara a competência deste Tribunal para julgar este processo, pois se trata de recursos federais repassados pelo FNDE à conta do Contrato de Repasse 139.624-66/2002 sob a responsabilidade do Sr. Joao Carlos Luz Ravacci Menck e do Sr. Edilberto Ferreira Beto Mendes. Outrossim, não restou caracterizada nenhuma nulidade processual oriunda da inobservância de formalidades que acarretassem prejuízo processual aos responsáveis ou ao interesse público (art. 171 do RI/TCU) . Também foram atendidos os pressupostos de constituição e desenvolvimento válido e regular desta tomada de contas especial (art. 71, inciso II, da Constituição Federal, art. 8°, caput, da Lei 8.443/1992, art. 84 do Decreto-Lei 200/1967 e art. 5°, caput, parágrafo único e incisos I a IV, da IN/TCU 71/2012, modificada pela IN/TCU 76/2016) .
34.	Por outro lado, verifica-se que não houve o transcurso de mais de dez anos desde o fato gerador sem que tenha havido a notificação dos responsáveis pela autoridade administrativa federal competente (art. 6º, inciso II, c/c art. 19, da IN/TCU 71/2012, modificada pela IN/TCU 76/2016) , uma vez que os recursos foram desbloqueados entre 2/1/2003 e 21/1/2005 (peça 2, p. 4; peça 3, p. 8, 12, 16 e 17) , a irregularidade foi identificada em 16/5/2007 (peça 2, p. 128) , e os responsáveis foram notificados conforme a seguir demonstrado:
	Responsável
	Documento
	Data de ciência
	Localização

	Edilberto Ferreira Beto Mendes
	Edital de Notificação
	30/4/2012
	peça 2, p. 32

	João Carlos Luz Ravacci Menck
	Edital de Notificação
	21/10/2016
	peça 3, p. 184

	Johannes Cornellis Van Melis
	Edital de Notificação
	7/11/2016
	peça 3, p. 190

	Márcio Faber
	Edital de Notificação
	15/9/2016
	peça 3, p. 196

	Antônio Hiromiti Nakagawa
	Ofício 0018/2016/GIGOV Sorocaba/SP
	3/10/2016
	peça 3, p. 199

35.	Também se verifica que o valor original do débito é igual a R$ 155.141,77 (peça 3, p. 136 e peça 2, p. 8) , superior, portanto, a R$ 100.000,00, na forma estabelecida conforme os arts. 6º, inciso I, e 19, da IN/TCU 71/2012, modificada pela IN/TCU 76/2016.
36.	A propósito, registra-se que, em atendimento ao item 9.4, do Acórdão 1772/2017-TCU-Plenário (Relator Ministro-Substituto Augusto Sherman Cavalcanti) , foi efetuada pesquisa no sistema processual do TCU, e não foram encontradas tomadas de contas especiais em tramitação com débitos imputáveis ao responsável com valores inferiores ao fixado no art. 6º, inciso I, da Instrução Normativa TCU 71/2012, a fim de que seja observado o disposto no art. 6º, § 1º, da mesma norma.
37.	Por oportuno, cabe ressaltar que houve a devida formulação da imputação das irregularidades aos responsáveis, como também a descrição das mesmas nos expedientes de citação, com base na individualização das suas condutas omissivas e comissivas, como foi detalhado no item 5 desta instrução.
38.	Ressalta-se que foi viabilizado o exercício do contraditório em sua dimensão substancial, pois, como se demonstrou anteriormente no item 4 desta instrução, atendendo ao art. 5º, inciso LV, da Constituição Federal c/c o art. 12, incisos I e II da Lei 8.443/1992.
CONCLUSÃO
39.	Como se verificou na seção "EXAME TÉCNICO" anterior, restou evidenciada a competência do TCU para julgar o presente processo, pois se trata de recursos federais que foram repassados pelo FNDE à conta do Contrato de Repasse 139.624-66/2002 sob a responsabilidade do Sr. Joao Carlos Luz Ravacci Menck e do Sr. Edilberto Ferreira Beto Mendes. Também foi caracterizada a responsabilidade dos aludidos responsáveis, conforme detalhado no item 5 desta instrução.
40.	Além disso, restaram demonstrados: (i) a viabilidade do exercício do contraditório em sua dimensão substancial e a regularidade na abertura do contraditório e o exercício da ampla defesa (art. 5º, inciso LV, da Constituição Federal c/c o art. 12, incisos I e II da Lei 8.443/1992) ; (ii) a suficiência dos elementos probatórios indispensáveis à formação do juízo quanto à ocorrência do dano ao erário ocasionado por atos ilícitos e a vinculação destes com as condutas do responsável arrolado no polo passivo deste processo (art. 5º, caput, parágrafo único e incisos I, II e IV, da IN TCU 71/2012) ; e (iii) a ausência de nulidades processuais oriundas da inobservância de formalidades que acarretem prejuízo processual ao responsável ou ao interesse público (art. 171 do RI/TCU) . Portanto, estão presentes todos os pressupostos necessários para a formação do juízo de mérito das presentes contas.
41.	Por sua vez, restou claramente comprovado o dano ao erário ocasionado em virtude das irregularidades enumeradas no item 5 desta instrução, em relação ao Contrato de Repasse 139.624-66/2002.
42.	Por oportuno, deve-se mencionar que, como restou efetivamente configurada a revelia do responsável Joao Carlos Luz Ravacci Menck, para todos os efeitos, será dado prosseguimento a este processo, nos termos dispostos no art. 12, § 3º, da Lei 8.443/1992 c/c o art. 202, § 8º, do RI/TCU. Nesse sentido, como se concluiu pela rejeição parcial da defesa apresentada pelo Sr. Edilberto Ferreira Beto Mendes e constam dos autos elementos probatórios que caracterizam a responsabilidade solidária do Sr. Joao Carlos Luz Ravacci Menck e do Sr. Edilberto Ferreira Beto Mendes, por concorrer para a consumação do dano ao erário em função dos atos irregulares descritos no item 5 desta instrução, não há como afastar as irregularidades que lhes foram atribuídas nem os débitos imputados, mantendo-se a sua responsabilidade neste processo.
43.	Por oportuno, restou caracterizada a não comprovação da boa e regular aplicação dos recursos objeto deste processo, sendo pacífica a jurisprudência deste Tribunal no sentido de que compete ao gestor o ônus de provar a aplicação regular dos recursos que lhe foram confiados (vide Acórdão 974/2018-TCU-Plenário, Relator Ministro Bruno Dantas, 511/2018-Plenário, Relator Ministro Aroldo Cedraz, 3875/2018-Primeira Câmara, Relator Ministro Vital do Rêgo, 1983/2018-Primeira Câmara, Relator Ministro Bruno Dantas, 1294/2018-Primeira Câmara, Relator Ministro Bruno Dantas, 3200/2018-Segunda Câmara, Relator Ministro Aroldo Cedraz, 2512/2018-Segunda Câmara, Relator Ministro Aroldo Cedraz, 2384/2018-Segunda Câmara, Relator Ministro José Múcio Monteiro, 2014/2018-Segunda Câmara, Relator Ministro Aroldo Cedraz, e 901/2018-Segunda Câmara, Relator Ministro José Múcio Monteiro, entre outros) .
44.	Por oportuno, restou devidamente caracterizada a prescrição da pretensão punitiva, conforme demonstrado nos itens 24 e 25 esta instrução.
45.	Por derradeiro, conforme analisado pela unidade técnica (peça 33, p. 7) , em relação aos demais ex-prefeitos arrolados no Relatório de TCE 119/2017 (peça 4, p. 1 4) , a saber, o Sr. Johannes Cornellis Van Melis (CPF XXX.002.258-XX) , ex-prefeito na gestão 1/1/2009 a 31/12/2012, o Sr. Márcio Faber (CPF XXX.104.238-XX) , ex-prefeito na gestão 1/1/2013 a 31/07/2013, e o Sr. Antônio Hiromiti Nakagawa (CPF XXX.926.238-XX) , ex-prefeito na gestão 1/8/2013 a 31/12/2020, entende-se que atribuir-lhes a responsabilidade pela inexecução da quadra poliesportiva coberta em razão do Princípio da Continuidade Administrativa não parece ser suficiente e razoável, conforme entendeu a Controladoria-Geral da União. Por conseguinte, deve ser afastada a responsabilidade deles neste processo.
PROPOSTA DE ENCAMINHAMENTO
46.	Em face de todo o exposto, submetem-se os autos à consideração superior, propondo:
a)	afastar a responsabilidade do Sr. Johannes Cornellis Van Melis (CPF XXX.002.258-XX) , ex-prefeito na gestão 1/1/2009 a 31/12/2012, do Sr. Márcio Faber (CPF XXX.104.238-XX) , ex-prefeito na gestão 1/1/2013 a 31/07/2013, e do Sr. Antônio Hiromiti Nakagawa (CPF XXX.926.238-XX) , ex-prefeito na gestão 1/8/2013 a 31/12/2020;
b)	rejeitar parcialmente as alegações de defesa do responsável Edilberto Ferreira Beto Mendes (CPF XXX.117.528-XX) , ex-Prefeito Municipal de Paranapanema/SP (gestão 2001/2004) ;
c)	considerar revel o responsável João Carlos Luz Ravacci Menck (CPF XXX.890.888-XX) , ex-Prefeito Municipal de Paranapanema/SP (gestão 2005/2008) , para todos os efeitos, dando-se prosseguimento a este processo relativo aos recursos do Contrato de Repasse 139.624-66/2002, nos termos dispostos no art. 12, § 3º, da Lei 8.443/1992 c/c o art. 202, § 8º, do RI/TCU;
d)	em face da impossibilidade de reconhecer a boa-fé dos responsáveis Joao Carlos Luz Ravacci Menck e Edilberto Ferreira Beto Mendes, com base art. 202, § 6º, do RI/TCU, julgar irregulares, desde logo, as suas contas, com fulcro nos arts. 1º, inciso I, 16, inciso III, alíneas "b" e "c", 19, caput, e 23, inciso III, da Lei 8.443/1992 c/c com os arts. 1º, inciso I, 209, incisos II e III, 210 e 214, inciso III, do RI/TCU, em função das irregularidades, condutas, evidências e dispositivos violados mencionados no item 5 desta instrução;
e)	condenar solidariamente os responsáveis Joao Carlos Luz Ravacci Menck e Edilberto Ferreira Beto Mendes ao pagamento das quantias a seguir especificadas, com a fixação do prazo de quinze dias, a contar do recebimento da notificação, para comprovar, perante o Tribunal (art. 214, inciso III, alínea "a", do Regimento Interno) , o recolhimento das dívidas aos cofres do Tesouro Nacional, atualizadas monetariamente e acrescidas dos juros de mora, calculados a partir das datas indicadas, até a data do efetivo recolhimento, na forma prevista na legislação em vigor:
	VALOR ORIGINAL (R$) 
	DATA DA OCORRÊNCIA

	11.490,00
	2/1/2003

	48.600,00
	6/1/2004

	11.812,00
	16/3/2004

	43.942,41
	16/6/2004

	39.297,36
	21/1/2005

f)	autorizar, desde logo, a cobrança judicial da (s) dívida (s) , caso não atendidas as notificações, na forma do disposto no art. 28, inciso II, da Lei 8.443/1992;
g)	autorizar também, desde logo, se requerido, com fundamento no art. 26, da Lei 8.443, de 1992, c/c o art. 217, §§ 1º e 2º do Regimento Interno do TCU, o parcelamento da (s) dívida (s) em até 36 parcelas, incidindo, sobre cada parcela, corrigida monetariamente, os correspondentes acréscimos legais, fixando-lhes o prazo de quinze dias, a contar do recebimento da notificação, para comprovar, perante o Tribunal, o recolhimento da primeira parcela, e de trinta dias, a contar da parcela anterior, para comprovar os recolhimentos das demais parcelas, devendo incidir, sobre cada valor mensal, atualizado monetariamente, os juros de mora devidos, no caso do débito, na forma prevista na legislação em vigor, alertando os responsáveis de que a falta de comprovação do recolhimento de qualquer parcela importará o vencimento antecipado do saldo devedor, nos termos do § 2º do art. 217 do Regimento Interno deste Tribunal; 
h)	enviar cópia do Acórdão a ser prolatado à Procuradoria da República no Estado de São Paulo, nos termos do § 3º do art. 16 da Lei 8.443/1992, c/c o § 7º do art. 209 do Regimento Interno do TCU, para adoção das medidas cabíveis;
i)	enviar cópia do Acórdão que vier a ser proferido ao Ministério do Esporte e aos responsáveis, para ciência;
j)	informar à Procuradoria da República no Estado de São Paulo, ao Ministério do Esporte e aos responsáveis que a presente deliberação, acompanhada do Relatório e do Voto que a fundamenta, está disponível para a consulta no endereço www.tcu.gov.br/acordaos, além de esclarecer que, caso requerido, o TCU poderá fornecer sem custos as correspondentes cópias, de forma impressa; e
k)	informar à Procuradoria da República no Estado de São Paulo que, nos termos do parágrafo único do art. 62 da Resolução TCU 259/2014, os procuradores e membros do Ministério Público credenciados nesta Corte podem acessar os presentes autos de forma eletrônica e automática, ressalvados apenas os casos de eventuais peças classificadas como sigilosas, as quais requerem solicitação formal."
2.	Concordando com a proposta da unidade instrutiva, o representante do Ministério Público junto ao TCU sugere o pequeno ajuste à proposta consignado à peça 60 nos seguintes termos:
"Em face do saneamento dos autos determinado por Vossa Excelência (peças 29 e 37) e da reanálise de mérito promovida pela Secex-TCE (peças 33-35 e 57-59) , o Ministério Público de Contas manifesta-se de acordo com a proposta de encaminhamento oferecida pela unidade técnica, com o ajuste de texto sublinhado, no sentido de o TCU (peça 57, p.17) :
a) afastar a responsabilidade do Sr. Johannes Cornellis Van Melis (CPF XXX.002.258-XX) , ex-prefeito na gestão 1/1/2009 a 31/12/2012, do Sr. Márcio Faber (CPF XXX.104.238-XX) , ex-prefeito na gestão 1/1/2013 a 31/07/2013, e do Sr. Antônio Hiromiti Nakagawa (CPF XXX.926.238-XX) , ex-prefeito na gestão 1/8/2013 a 31/12/2020;
b)	rejeitar parcialmente as alegações de defesa do responsável Edilberto Ferreira Beto Mendes (CPF XXX.117.528-XX) , ex-Prefeito Municipal de Paranapanema/SP (gestão 2001/2004) ;
c)	considerar revel o responsável João Carlos Luz Ravacci Menck (CPF XXX.890.888-XX) , ex-Prefeito Municipal de Paranapanema/SP (gestão 2005/2008) , para todos os efeitos, dando-se prosseguimento a este processo relativo aos recursos do Contrato de Repasse 139.624-66/2002, nos termos dispostos no art. 12, § 3º, da Lei 8.443/1992 c/c o art. 202, § 8º, do RI/TCU;
d)	em face da impossibilidade de reconhecer a boa-fé dos responsáveis Joao Carlos Luz Ravacci Menck e Edilberto Ferreira Beto Mendes, com base art. 202, § 6º, do RI/TCU, julgar irregulares, desde logo, as suas contas, com fulcro nos arts. 1º, inciso I, 16, inciso III, alíneas "b" e "c", 19, caput, e 23, inciso III, da Lei 8.443/1992 c/c com os arts. 1º, inciso I, 209, incisos II e III, 210 e 214, inciso III, do RI/TCU, em função das irregularidades, condutas, evidências e dispositivos violados mencionados no item 5 desta instrução;
e)	condenar solidariamente os responsáveis Joao Carlos Luz Ravacci Menck e Edilberto Ferreira Beto Mendes ao pagamento das quantias a seguir especificadas, com a fixação do prazo de quinze dias, a contar do recebimento da notificação, para comprovar, perante o Tribunal (art. 214, inciso III, alínea "a", do Regimento Interno) , o recolhimento das dívidas aos cofres do Tesouro Nacional, atualizadas monetariamente e acrescidas dos juros de mora, calculados a partir das datas indicadas, até a data do efetivo recolhimento, na forma prevista na legislação em vigor:
	VALOR ORIGINAL (R$) 
	DATA DA OCORRÊNCIA

	11.490,00
	2/1/2003

	48.600,00
	6/1/2004

	11.812,00
	16/3/2004

	43.942,41
	16/6/2004

	39.297,36
	21/1/2005

f)	autorizar, desde logo, a cobrança judicial da (s) dívida (s) , caso não atendidas as notificações, na forma do disposto no art. 28, inciso II, da Lei 8.443/1992;
g)	autorizar também, desde logo, se requerido, com fundamento no art. 26, da Lei 8.443, de 1992, c/c o art. 217, §§ 1º e 2º do Regimento Interno do TCU, o parcelamento da (s) dívida (s) em até 36 parcelas, incidindo, sobre cada parcela, corrigida monetariamente, os correspondentes acréscimos legais, fixando-lhes o prazo de quinze dias, a contar do recebimento da notificação, para comprovar, perante o Tribunal, o recolhimento da primeira parcela, e de trinta dias, a contar da parcela anterior, para comprovar os recolhimentos das demais parcelas, devendo incidir, sobre cada valor mensal, atualizado monetariamente, os juros de mora devidos, no caso do débito, na forma prevista na legislação em vigor, alertando os responsáveis de que a falta de comprovação do recolhimento de qualquer parcela importará o vencimento antecipado do saldo devedor, nos termos do § 2º do art. 217 do Regimento Interno deste Tribunal; 
h)	enviar cópia do Acórdão a ser prolatado à Procuradoria da República no Estado de São Paulo, nos termos do § 3º do art. 16 da Lei 8.443/1992, c/c o § 7º do art. 209 do Regimento Interno do TCU, para adoção das medidas cabíveis;
i)	enviar cópia do Acórdão que vier a ser proferido ao Ministério da Cidadania e aos responsáveis, para ciência;
j)	informar à Procuradoria da República no Estado de São Paulo, ao Ministério da Cidadania e aos responsáveis que a presente deliberação, acompanhada do Relatório e do Voto que a fundamenta, está disponível para a consulta no endereço www.tcu.gov.br/acordaos, além de esclarecer que, caso requerido, o TCU poderá fornecer sem custos as correspondentes cópias, de forma impressa; e
k)	informar à Procuradoria da República no Estado de São Paulo que, nos termos do parágrafo único do art. 62 da Resolução TCU 259/2014, os procuradores e membros do Ministério Público credenciados nesta Corte podem acessar os presentes autos de forma eletrônica e automática, ressalvados apenas os casos de eventuais peças classificadas como sigilosas, as quais requerem solicitação formal."
3.	Estando os autos em meu gabinete, os patronos do responsável Edilberto Ferreira Beto Mentes fizeram juntar o parecer do representante no TC Processo 029.978/2018-1 que julgam ser favoráveis ao seu representado.
É o Relatório.

8.1. Fernanda Souto Pereira Valeriano Moreira (53.330/OAB-DF) e outros, representando Edilberto Ferreira Beto Mendes.

Procurador Júlio Marcelo de Oliveira.

tomada de contas especial. Contrato de repasse. Caixa Econômica Federal (cef). Construção de Quadra de Esportes. Inexecução do objeto. Citação dos Ex-Prefeitos. patologias estruturais na parte construída. Inservibilidade DA OBRA. APROVAÇÕES DAS PRESTAÇÕES DE CONTAS PARCIAIS PELA CEF. POSSIBILIDADE DE DESGASTE DA OBRA PELO TEMPO. CONTESTABILIDADE DO LAUDO CONTRATADO PELO PREFEITO SUCESSOR. DESCONTINUIDADE da obra pelo prefeito sucessor. Contas irregulares. Débito. Prescrição da Pretensão Punitiva. Comunicações.

TOMADA DE CONTAS ESPECIAL (TCE)

Secretaria de Controle Externo de Tomada de Contas Especial (SecexTCE).

Cuidam os autos de tomada de contas especial instaurada pela Caixa Econômica Federal, em desfavor do Sr. Edilberto Ferreira Beto Mendes (CPF 072.117.528-74) , do Sr. João Carlos Luz Ravacci Menck (CPF 073.890.888-69) , do Sr. Johannes Cornellis Van Melis (CPF 412.002.258-72) , do Sr. Márcio Faber (CPF 267.104.238-83) e do Sr. Antônio Hiromiti Nakagawa (CPF 432.926.238-04) , ex-Prefeitos do município de Paranapanema/SP, em razão da inexecução do objeto do Contrato de Repasse 139.624-66/2002, que teve por objeto a construção de quadra poliesportiva coberta com arquibancada.
Conforme consignado no relatório precedente, a construção da quadra poliesportiva coberta com arquibancada também estava sendo custeada com recursos oriundos do Contrato de Repasse 139.624-66/2002, ora tratado, cujos serviços se complementam com os previstos no Contrato de Repasse 134.646-17/2001, objeto de apuração no âmbito do TC Processo 029.978/2018-1.
Nesse sentido, penso que o exame da execução de ambas as avenças, que motivou a instauração das tomadas de contas especiais que trago na sessão de hoje (TCs Processo 029.937/2018-3 e Processo 029.978/2018-1) , deve ser feito de maneira unificada, embora cada deliberação apresente algumas especificidades.
Para a execução daqueles repasses, foram previstos os recursos apresentados na tabela abaixo:
		 (R$) 

	Contrato
	Previsão
	Ministério (transferido) 
	Contrapartida
	Desbloqueado

	139.624-66/2002
	435.335,59
	300.000,00
	135.335,59
	155.141,77

	134.646-17/2001
	252.500,00
	250.000,00
	2.500,00
	155.835,94

Para ambos os casos, o Relatório do Tomador de Contas Especial concluiu pela impugnação no valor total dos recursos desbloqueados, imputando-se a responsabilidade aos ex-alcaides supracitados, em razão da inexecução do objeto dos contratos de repasse, decorrente de problemas estruturais e vícios construtivos identificados.
Pronunciaram-se no mesmo sentido as demais instâncias opinativas, por meio do Relatório de Auditoria, Certificado de Auditoria e Parecer do Dirigente do Órgão de Controle Interno, com o conhecimento Ministerial.
No âmbito do controle externo, a unidade técnica excluiu do polo passivo das TCEs a empresa construtora e parte dos prefeitos sucessores, em virtude de não restar comprovada a omissão daqueles gestores e, em relação à contratada, por conta de prejuízo ao exercício de sua defesa, devido ao longo lapso de tempo (15 anos) entre a ocorrência das irregularidades, sem que a empresa tenha sido notificada.
Após algumas manifestações preliminares da SecexTCE, do representante do MPTCU e também minhas, foram realizadas, ao final, as citações dos ex-prefeitos de Paranapanema/SP Edilberto Ferreira Beto Mendes (gestão 2001-2004) e João Carlos Luz Ravacci Menck (gestão 2005-2008) , em caráter de solidariedade.
Em síntese, a irregularidade pela qual os ex-alcaides foram citados refere-se à ausência de funcionalidade da obra objeto dos Contratos de Repasse, sem aproveitamento útil da parcela executada, por inexecução parcial, falhas técnicas ou de qualidade. Seguem as condutas de cada um dos responsáveis e suas respectivas culpabilidades (TC Processo 029.937/2018-3, peça 33, p. 7-9) :
" (¿) Conduta - Sr. Edilberto Ferreira Beto Mendes: não adotar as devidas providências visando evitar a ocorrência de problemas estruturais e vícios construtivos identificados nas obras de construção da quadra poliesportiva coberta com arquibancada, objeto do Contrato de Repasse 139.624-66/2002, que acabou por restar inacabada, não cumprindo com os objetivos previstos no Plano de Trabalho e não gerando o benefício social esperado;
Conduta - Sr. João Carlos Luz Ravacci Menck: não adotar as devidas providências visando corrigir os vícios construtivos, se existentes, e dar continuidade à obra objeto do Contrato de Repasse 139.624-66/2002;
Nexo causal - Sr. Edilberto Ferreira Beto Mendes: a ausência das providências necessárias visando evitar a ocorrência de problemas estruturais e vícios construtivos nas obras do objeto do Contrato de Repasse 139.624-66/2002, acabou por torna-la imprestável, não cumprindo com os objetivos previstos no Plano de Trabalho e não gerando o benefício social esperado, gerando prejuízo ao erário correspondente ao valor integral dos recursos desbloqueados;
Nexo causal - Sr. João Carlos Luz Ravacci Menck: a ausência das providências necessárias à conclusão da obra objeto do Contrato de Repasse 139.624-66/2002 resultou na impossibilidade de aproveitamento da parcela executada, e, consequentemente, em prejuízo ao erário correspondente ao valor integral dos recursos desbloqueados;
Culpabilidade - Sr. Edilberto Ferreira Beto Mendes: a conduta do Sr. Edilberto Ferreira Beto Mendes é reprovável, posto haver elementos indicativos da consciência da ilicitude praticada, já que, na condição de prefeito de Paranapanema/SP (gestão 2001-2004) , deveria estar ciente de suas responsabilidades em executar devidamente o objeto pactuado e de adotar as providências necessárias visando evitar a ocorrência de problemas estruturais e vícios construtivos nas obras do objeto do Contrato de Repasse 139.624-66/2002, sendo razoável exigir do responsável conduta diversa daquela que adotou, considerando as circunstâncias que o cercavam, não estando albergado em nenhuma excludente de ilicitude;
Culpabilidade - Sr. Sr. João Carlos Luz Ravacci Menck: a conduta do Sr. João Carlos Luz Ravacci Menck é reprovável, pois embora dispusesse de recursos para dar continuidade à obra, permaneceu inerte por quase três anos e, mesmo diante da possibilidade de corrigir os vícios apontados no laudo, se procedentes, nada fez para evitar o desperdício de aproximadamente R$ 310.000,00 já despendidos no âmbito dos dois contratos de repasses;"
Transcorrido o prazo regimental, João Carlos Luz Ravacci permaneceu silente em relação às citações ocorridas em ambas as TCEs, devendo ser considerado revel, nos termos do art. 12, § 3º, da Lei 8.443/1992. Por sua vez, Edilberto Ferreira Beto Mendes, mesmo já tendo respondido a uma primeira citação (peças 16, 17 e 19) , novamente apresentou defesa (peça 57) no âmbito deste TC Processo 029.978/2018-1. Em relação ao TC Processo 029.937/2018-3, Edilberto Ferreira Beto Mendes permaneceu silente em face da renovação da citação. De todo modo, aproveitou-se em seu favor todos os elementos de defesa apresentados anteriormente naqueles autos.
Após o exame das alegações de defesa, os pareceres que me antecederam apresentaram as seguintes posições:
	TC
	Posição UT
	Posição MPTCU

	Processo 029.978/2018-1
	- débito no valor integral desbloqueado e contas irregulares de ambos os ex-prefeitos.
	- arquivamento do feito (prescrição) ; ou
- débito no valor integral desbloqueado e contas irregulares apenas de João Carlos Luz Ravacci.

	Processo 029.937/2018-3
		- mesma proposta da Unidade Técnica.

Não houve proposta de aplicação de multa em face de ter se operado a prescrição da pretensão punitiva em ambos os processos.
Feito esse introito, passo a decidir, adiantando que adoto como razões de decidir os argumentos que embasaram a proposta alternativa do MPTCU no TC Processo 029.978/2018-1, qual seja, a de responsabilizar apenas de João Carlos Luz Ravacci, ex-prefeito sucessor.
Inicialmente, registro que, diante da regularidade das citações, o feito pode ser apreciado nessa ocasião.
Em síntese, os argumentos de Edilberto Ferreira Beto Mendes são no sentido da exclusiva responsabilidade do prefeito sucessor pela sua inércia (omissão) e da parcialidade de laudo de engenharia que identificou vícios construtivos na obra.
A fim de facilitar o entendimento a respeito de aspectos temporais associados à execução da obra em questão, apresento, em ordem cronológica, os valores que foram desbloqueados nas contas correntes dos contratos de repasse, indicando a gestão em que ocorreram:
	Contrato
	Data
	Valor (R$) 
	Gestão

	139.624-66/2002
	02/01/03
	11.490,00
	Edilberto

	134.646-17/2001
	02/01/03
	16.165,78
	Edilberto

	134.646-17/2001
	21/02/03
	40.364,60
	Edilberto

	139.624-66/2002
	06/01/04
	48.600,00
	Edilberto

	139.624-66/2002
	05/03/04
	11.812,00
	Edilberto

	134.646-17/2001
	05/03/04
	5.669,10
	Edilberto

	139.624-66/2002
	15/06/04
	43.942,41
	Edilberto

	134.646-17/2001
	15/06/04
	51.379,70
	Edilberto

	134.646-17/2001
	19/01/05
	42.343,34
	João Carlos

	139.624-66/2002
	19/01/05
	39.297,36
	João Carlos

Embora a Caixa Econômica Federal (CEF) tenha requerido informações ao convenente a respeito da execução da obra, o banco desbloqueou valores ao longo dos anos de 2003 a 2004, com registros de aprovação das prestações de contas parciais em relação tanto ao Contrato de Repasse 134.646-17/2001 (peça 2, p. 175) quanto ao Contrato de Repasse 139.624-66/2002 (TC Processo 029.937/2018-3, peça 2, p. 124) . Só não foram objeto de prestação de contas os desbloqueios de recursos efetuados no ano de 2005, já na gestão de João Carlos Luz Ravacci.
Os contratos de repasse intermediados pela CEF somente têm seus recursos desbloqueados em conformidade com o cronograma físico-financeiro, após atestada a execução física da etapa correspondente e comprovada a execução financeira, sendo incoerente admitir que os valores tenham sido liberados mesmo diante de falhas estruturais capazes de comprometer a segurança da obra.
Ademais, os Relatórios de Acompanhamento emitidos pela CEF em 3/1/2005 para ambos os contratos de repasse (peça 2, p. 175 e TC Processo 029.937/2018-3, peça 2, p. 124) atestaram percentuais de 62,56% e 51,71% de execução da obra, respectivamente, indicando, naquela oportunidade que: (i) não havia ocorrências de desvios de quantitativos; (ii) o projeto e especificações estavam sendo obedecidos; (iii) a qualidade de execução da obra, do desempenho do agente executor/promotor e da construtora eram razoáveis.
Chamo a atenção para o fato de que a responsabilização nestes autos também se fundamenta no laudo emitido em 16/5/2007 pela empresa LAP POWER Consultoria e Serviços de Engenharia, contratada na gestão de João Carlos Luz Ravacci à frente do município de Paranapanema/SP, o qual concluiu que a obra apresentava problemas identificados na maioria dos pilares, vigas e pisos e espelho da arquibancada (peça 2, p. 178-207) .
Penso, assim como o representante do MPTCU oficiando no TC Processo 029.978/2018-1, que o referido laudo somente foi elaborado cerca de três anos após o término do mandato de Edilberto Ferreira Beto Mendes (prefeito antecessor) , quando a obra já apresentava, naturalmente, sinais de desgaste causado pelo abandono e por intempéries.
Ademais, penso, na linha do que defende o prefeito antecessor, que a confiabilidade do referido laudo pode ser contestada. Primeiro porque os serviços prestados pela empresa emissora do laudo não foram custeados com recursos da prefeitura, corroborado pela certidão emitida pelo Diretor de Finanças e Contabilidade do município informando sobre a inexistência de cadastro, empenho de restos ou saldo a pagar à LAB Power entre 2005 e 2008, período do primeiro mandato do contratante (peça 19, p. 5) .  Segundo, porque foi contraditado por outro laudo contratado pelo prefeito antecessor, o qual contém apontamentos acerca da fundamentação do laudo da LAP Power em norma distinta da vigente (peça 58, p. 24-25) , da existência de contradições no documento (peça 58, p. 26) e da possibilidade de reparação dos estragos observados (peça 58, p. 29) .
Já os Pareceres GIGOV/SO 4/2017, de 3/1/2005 (peça 2, p. 9-12) e GIGOV/SO 199/2017, de 31/3/2005 (TC Processo 029.937/2018-3, peça 2, p. 8-11) , da CEF, os quais serviram de fundamentação para a instauração das TCEs ora em exame, foram emitidos doze anos após os últimos desbloqueios dos recursos e trazem diferentes informações a respeito da obra. O primeiro se refere apenas à inexecução parcial da obra, nos seguintes termos: "O fato que enseja a instauração de TCE é a NÃO EXECUÇÃO TOTAL OU PARCIAL DO OBJETO PACTUADO.". Já o segundo é que faz menção às patologias estruturais, in verbis:
"Os serviços pagos com recursos do contrato de repasse referem-se à infraestrutura e superestrutura em concreto armado das arquibancadas da quadra poliesportiva, as quais apresentam patologias estruturais, impedindo o aproveitamento das mesmas em uma eventual retomada das obras. 
Para aproveitamento dos serviços executados, seriam necessários investimentos complementares visando a recuperação estrutural das estruturas em concreto armado."
Percebo ainda que, em relação ao segundo parecer, há uma contradição interna, pois, inicialmente, informa que as tais patologias estruturais impediriam o aproveitamento das obras, mas em seguida, afirma que seriam necessários investimentos complementares para aproveitamento dos serviços executados.
Já o ex-prefeito João Carlos Luz Ravacci Menck (sucessor) , embora tenha recebido uma obra com problemas estruturais, dispunha de recursos para a continuidade da obra, sendo verificado que permaneceu inerte por quase três anos, e, mesmo diante da possibilidade de buscar corrigir os vícios apontados no laudo, nada fez para evitar o desperdício de aproximadamente R$ 310.000,00 já despendidos no âmbito dos dois contratos de repasses.
Penso que foi João Carlos Luz Ravacci Menk quem deu causa ao desperdício dos valores já empregados, deixando de adotar providências com vistas à conclusão da obra. Ao encerrar o mandato de prefeito, em 31/12/2008, sem envidar qualquer esforço com vistas a dar andamento à construção da quadra coberta, o ex-gestor contribuiu de forma decisiva para a materialização do débito ora em apuração, razão pela qual, no meu sentir, caberia exclusivamente a ele a responsabilidade de recompor o erário.
A responsabilização do prefeito sucessor encontra respaldo na jurisprudência desta Corte, da qual colaciono alguns julgados, com grifos acrescidos:
"Acórdão 2295/2014-TCU-Plenário
A inutilidade do objeto conveniado decorrente da inércia administrativa do gestor sucessor atrai para esse a responsabilidade pelo prejuízo ao erário e afasta a do antecessor. O gestor sucessor tem obrigação de encerrar a execução de empreendimento iniciado na gestão anterior, em respeito ao princípio da continuidade administrativa.
Acórdão 885/2018-TCU-Segunda Câmara
A inércia de gestor sucessor em adotar as medidas administrativas a fim de concluir a execução de convênio iniciado na gestão anterior compromete o atingimento dos objetivos pactuados, configurando o desperdício de todo o recurso repassado, e não somente de parcela por ele gerida, razão pela qual deve responder pela integralidade do débito.
Acórdão 6363/2017-TCU-Segunda Câmara
Fica caracterizada a responsabilidade do prefeito sucessor quando, com recursos garantidos para tal, não retomar obra iniciada e não acabada pelo seu antecessor, por implicar desperdício de recursos públicos e contrariar o princípio da continuidade administrativa."
Feitas essas considerações, penso que o laudo indicando patologias estruturais na obra não seria suficiente, por si só, para sustentar a imputação de débito a Edilberto Ferreira Beto Mendes. A única conduta irregular praticada pelo ex-prefeito antecessor foi não entregar o ginásio no prazo inicialmente previsto, o que não justificaria exigir que devolvesse os recursos aplicados durante sua gestão, objeto de fiscalização prévia da CEF para fins de desbloqueio.
Entendo, portanto, que as medidas adotadas pelo ex-prefeito João Carlos Luz Ravacci Menk não foram coerentes com as exigidas dos gestores sucessores para o resguardo dos recursos públicos federais, notadamente com os comandos da Súmula TCU 230, que apontam que "compete ao prefeito sucessor apresentar a prestação de contas referente aos recursos federais recebidos por seu antecessor, quando este não o tiver feito e o prazo para adimplemento dessa obrigação vencer ou estiver vencido no período de gestão do próprio mandatário sucessor, ou, na impossibilidade de fazê-lo, adotar as medidas legais visando ao resguardo do patrimônio público".
Cabe salientar que os sucessivos desbloqueios dos recursos realizados no âmbito dos Contratos de Repasse 139.624-66/2002 e 134.646-17/2001 ocorreram entre os anos de 2003 e 2005, e o ato de ordenação das citações ocorreram em 2019 e 2020. Assim, ocorreu a prescrição da pretensão punitiva pois, conforme exposto no Acórdão 1441/2016-TCU-Plenário (rel. Min. Benjamin Zymler) , que uniformizou a jurisprudência acerca dessa questão, deve ser utilizado como parâmetro o prazo prescricional de dez anos indicado no art. 205, do Código Civil, contado da data de ocorrência da irregularidade sancionada, nos termos do art. 189, do Código Civil, sendo este prazo interrompido pelo ato que ordenar a citação, a audiência ou a oitiva do responsável.
Quanto à prescrição do débito aventada por Edilberto Ferreira Beto Mendes e pelo representante do MPTCU no TC Processo 029.978/2018-1, julgo pertinente anotar que é sabido que o acórdão proferido no RE 636.886 lançou a tese de que "é prescritível a pretensão de ressarcimento ao erário fundada em decisão de Tribunal de Contas". No entanto, não há, atualmente, certeza sobre a sua aplicabilidade aos processos em curso no TCU, uma vez que este ponto não foi esclarecido pela Corte Suprema, como explicou o voto condutor do Acórdão 2281/2021-TCU-Plenário (Rel. Min. Jorge Oliveira) :
"11. Não é verdadeira a afirmação de que o Supremo Tribunal Federal tem como pacificado que os prazos prescricionais aplicáveis às pretensões punitiva e ressarcitória dos Tribunais de Contas devem ser de cinco anos, nos termos da Lei 9.873/1999. É de ampla ciência - e não se nega - que aquela Corte, ao apreciar o Recurso Extraordinário - RE 636.886, fixou, em repercussão geral, a tese de que "é prescritível a pretensão de ressarcimento ao erário fundada em acórdão de Tribunal de Contas" (Tema 899) .
12.	Entretanto, esta Corte tem se guiado pelo entendimento de que tal tese diz respeito à fase de execução judicial de deliberação do Tribunal de Contas, tanto assim que, para resolver o caso concreto em que foi delineada, foi necessária a utilização da Lei 6.830/1980, a Lei de Execuções Fiscais, diploma legal evidentemente inaplicável à fase que antecede a formação do título executivo extrajudicial, caracterizada pela atuação do órgão de controle externo até a prolação do acórdão.
13.	De qualquer forma, aquele Extraordinário não esclareceu, mesmo em sede de embargos declaratórios, qual o regime que deve guiar esta Corte no que se refere à prescrição, se o previsto no art. 205 do Código Civil (prescrição decenal) ou aquele constante da Lei 9.873/1999 (prescrição quinquenal, com marcos interruptivos) ."
Dessa forma, tenho optado por seguir a jurisprudência remansosa desta Corte de Contas que aponta para a imprescritibilidade do débito com fundamento no art. 37, § 5º, da Constituição, ao menos na fase pré-constitutiva, ou seja, até o trânsito em julgado do processo no TCU.  Sem prejuízo de me curvar a futura interpretação diversa do Pretório Excelso ou desta Corte, julgo que até que se decida definitivamente a questão, decisão diversa poderia trazer insegurança jurídica aos processos deste Tribunal, na medida em que, por exemplo, caso a Suprema Corte entenda pela prescrição do débito na fase pré-executiva, haverá de ser decidida a legislação aplicável e, por conseguinte, os elementos essenciais para a sua verificação, tais como, os termos iniciais e finais e as cláusulas de interrupção.
Dito isso, entendo que o Tribunal deve proferir julgamento pela irregularidade das contas de João Carlos Luz Ravacci Menk, condenando-os ao pagamento do débito apurado nos autos - que consiste na soma dos valores desbloqueados em favor do convenente - sem aplicação de multa em face da constatada prescrição da pretensão punitiva.
Em acréscimo, deve ser autorizado, desde já, o parcelamento das dívidas, bem assim a respectiva cobrança judicial, caso não atendida a notificação.
Por fim, como alvitrado, faz-se necessária também a remessa de cópia da deliberação a ser proferida, ao órgão regional da Procuradoria da República no Estado de São Paulo, para as providências cabíveis, ex vi do § 7o, in fine, do art. 209 do Regimento Interno do TCU.
		Ante o exposto, VOTO por que seja adotada a deliberação que ora submeto a este Colegiado.
TCU, Sala das Sessões, em 26 de outubro de 2021.
AROLDO CEDRAZ 
Relator